ACORDAO-COMPLETO-2308689

ACÓRDÃO 185/2019 ATA 3/2019 - PLENÁRIO

VISTOS, relatados e discutidos estes autos de tomada de contas especial, instaurada em razão da constatação de dano na execução de contrato para o fornecimento de medicamentos, 
ACORDAM os Ministros do Tribunal de Contas da União, reunidos em sessão do Plenário, ante as razões expostas pelo Relator em:
9.1. julgar irregulares as contas do srs. Roosevelt Adriano Pereira e Marcos José Mandelli e da empresa Hetero Drugs Limited, representada pela empresa Camber Farmacêutica Ltda., condenando-os, solidariamente, ao pagamento da quantia abaixo relacionada, com a incidência dos devidos encargos legais, calculados a partir das datas correspondentes até o efetivo recolhimento, na forma da legislação em vigor, nos termos dos arts. 1°, inciso I, 16, inciso III, alínea "c", 19 e 23, inciso III, da Lei 8.443/1992:
	      VALOR ORIGINAL DO DÉBITO              
	DATA DA OCORRÊNCIA

	2.835.000,00 
	13/9/2001 

9.2. fixar o prazo de 15 (quinze) dias, a contar da data da notificação, para que os responsáveis de que trata o subitem anterior comprovem, perante o Tribunal, o recolhimento das referidas quantias aos cofres da Fundação Oswaldo Cruz (Fiocruz) , nos termos do art. 23, inciso III, alínea "a", da Lei 8.443/1992 c/c o art. 214, inciso III, alínea "a", do Regimento Interno do TCU (RI/TCU) ;
9.3. determinar, com fundamento no art. 28, I, da Lei 8.443/1992, à Fundação Oswaldo Cruz que, expirado o prazo previsto no subitem 9.2., sem que os srs. Roosevelt Adriano Pereira e Marcos José Mandelli tenham atendido à notificação, implemente o desconto da dívida em seus vencimentos ou proventos, observada a necessidade de comunicação prévia aos servidores e o limite previsto no art. 46, § 1º, da Lei 8.112/1990;
9.4. autorizar a cobrança judicial das dívidas, caso não atendidas as notificações, nos termos do art. 28, inciso II, da Lei 8.443/1992;
9.5.autorizar, desde já, caso requerido, o parcelamento das dívidas em até 36 (trinta e seis) parcelas mensais e consecutivas, alertando aos responsáveis que a falta de pagamento de qualquer parcela importará no vencimento antecipado do saldo devedor, nos termos do art. 26 da Lei 8.443/1992 c/c o art. 217 do Regimento Interno/TCU;
9.6. dar ciência deste acórdão à Procuradoria da República no Estado do Rio de Janeiro, nos termos do art. 16, § 3º, da Lei 8.443/1992.

Tomada de contas especial instaurada ante a constatação de dano ao erário na execução do contrato celebrado para o fornecimento de medicamentos importados. Análise das alegações de defesa.

Fundação Oswaldo Cruz.

3. Responsáveis: Hetero Farmaceutica do Brasil Ltda. (07.845.736/0001-00), Hetero Drugs Limited (21.817.593/0001-53), Hetero International Ltda. (CNPJ 00.000.000/0000-0), Camber Farmacêutica Ltda. (24.633.934/0001-29), Nortec Química Desenvolvimento Tecnológico Ltda. (CNPJ 29.950.060/0001-57), Roosevelt Adriano Pereira (CPF XXX.825.977-XX), Marcos José Mandelli (CPF XXX.665.591-XX)

13.1. Ministros presentes: José Mucio Monteiro (Presidente), Walton Alencar Rodrigues, Benjamin Zymler (Relator), Augusto Nardes, Aroldo Cedraz, Raimundo Carreiro, Ana Arraes, Bruno Dantas e Vital do Rêgo.
13.2. Ministros-Substitutos presentes: Marcos Bemquerer Costa, André Luís de Carvalho e Weder de Oliveira.

ACORDAO-COMPLETO-2396394

Acórdão 2261/2020 - Plenário

BENJAMIN ZYMLER

Trata-se de tomada de contas especial instaurada pela Fundação Oswaldo Cruz - Fiocruz ante a constatação de dano na execução do contrato celebrado entre aquela entidade e a empresa indiana Hetero International Ltda., vencedora da Concorrência Internacional 4/2001-Far, realizada com vistas à aquisição de medicamentos.
2.	A empresa Hetero International faz parte do grupo Hetero Drugs Limited, o qual era representada no Brasil pela empresa Hetero Farmacêutica do Brasil Ltda. (peça 2, p. 116, 120-121) . Entretanto, na ocasião do certame, a Hetero International foi representada pela empresa Nortec Química Desenvolvimento Tecnológico Ltda. (peças 1, p. 83, 90 e 91) . 
3.	O dano envolvido decorre do fato de a Fiocruz, por intermédio de seu Instituto de Tecnologia em Fármacos - Farmanguinhos, ter efetuado, em 13/9/2001, pagamento antecipado de US$ 1.050.000,00 (R$ 2.835.000,00, pela taxa de câmbio da época) em favor da Hetero International Ltd., para que esta lhe fornecesse 2.000 kg de sulfato de indinavir, o que não ocorreu. 
4.	Foi promovida a citação dos responsáveis nos seguintes termos:
	a) empresa Hetero International Ltda., por ter recebido valores sem a correspondente contraprestação contratual;
	b) sr. Roosevelt Adriano Pereira, então Diretor do Instituto de Tecnologia em Fármacos da Fundação Oswaldo Cruz, por ter ordenado o pagamento antes do recebimento do produto (peça 25, p. 55) ;
	c) sr. Marcos José Mandelli, então Diretor de Negócios da Farmanguinhos, por ter encaminhado, em 3/9/2001, o processo para liquidação da despesa (peça 25, p. 47) . 
5.	Ao apreciar as alegações de defesa apresentadas, a unidade técnica assim se manifestou:
	"HISTÓRICO 
A Hetero International participou da concorrência internacional 4/2001 (processo 25387.000509/2001-85) , tipo menor preço, sagrando-se vencedora no valor total de US$ 3.727.500,00 (R$ 9.318.750,00) para entrega de 7.100 Kg de sulfato de indinavir - Ata 6/7/2001, DOU 10/7/2001 (peça 2, p. 140) .
Na ocasião do certame, a Hetero International era representada no Brasil pela Norte Química Desenvolvimento Tecnológico Ltda. (CNPJ 29.950.060/0001-57) - peça 1, p. 133, peça 24, p. 136.
A quantidade licitada foi de 7.100 kg de sulfato de indinavir, mas constam nos autos informações relativas a Ordens de Fornecimento (OF) que totalizam 12.275 kg, conforme segue: OF 1.385, de 23/3/2001, para 3.400 kg; OF 1.553, de 2/5/2001, para 7.100 kg; e OF 3.134, de 1º/10/2001, para 1.775 kg (peça 2, p. 140) 
No esclarecimento prestado pelo servidor da Farmanguinhos, Sr. Roberto Gomes Patrício (mat.: 0237265) , datado de 10/12/2002, é informado que a aquisição do indinavir teve origem em inexigibilidade de licitação (processo 25387.000486/2001-17) - peça 1, p. 166.
Acrescenta o referido servidor que esse processo foi extraviado, e a documentação inicial não pode ser recuperada, exceto as documentações de importação - invoice, AWB e DI (peça 1, p. 166) .
Aduz que, como havia urgência na utilização do produto para o cumprimento do prazo de entrega ao Ministério da Saúde, foi solicitado à empresa Hetero a antecipação da entrega de 1.700 kg de sulfato de indinavir. Contudo, após o recebido do produto, tomaram conhecimento acerca da queda de preço no mercado international, inviabilizando a continuidade da compra (peça 1, p. 166) .
Afirma que, em decorrência desse fato, realizou-se concorrência internacional para a aquisição de 7.100 kg, dando origem ao processo 25387.000509/2001-85, cuja empresa vencedora também foi a Hetero (peça 1, p. 166) .
Esclarece que a quantidade de 1.700 kg antecipada pelo Hetero, referente ao processo 25387.000486/01-17, foi transferida para o processo 25387.000509/01-85 totalizando aquisição de 7.100 kg de indinavir (peça 1, p. 166) .
Explica que, por necessidade de adquirir maior quantidade para atender uma demanda suplementar do Ministério da Saúde, houve um acréscimo de 25% (1.775 kg) ao montante de 7.100 kg contratados, totalizando aquisição de 8.875 kg de indinavir.
No entanto, informa que foram entregues 6.875 kg, já considerados os 1.700 kg adiantados pela Hetero; e que, para a regularização do pagamento antecipado em 13/9/2001, referente ao fornecimento de 2.000 kg de sulfato de indinavir, estaria sendo autorizado o embarque de mais essa quantidade (peça 1, p. 166) .
Ocorre que esse embarque jamais aconteceu. ...
E-mails enviados pela Farmanguinhos entre 22/10/2002 e 17/11/2003, acostados à peça 2, p. 54/77, cobrando o embarque da mercadoria, indicam que a Hetero International não embarcou o produto para o Brasil e, ainda, que essa aquisição jamais ingressou no almoxarifado de Farmanguinhos.
Inicialmente, a Hetero insistia não haver nenhuma pendência de sua parte (peça 2, p. 54/77) . Mais tarde, em e-mail de 19/11/2003, informou não possuir estoque do princípio indinavir, mas que a produção seria iniciada e solicitava prazo até 25/12/2003 para entregar os 2.000 kg faltantes (peça 2, p. 78) . Ou seja, posteriormente, reconheceu que havia um débito para com a Farmanguinhos.
A carta do Laboratório Itaca, de 19/12/2003, ao que parece mediadora na ocasião da Hetero International, informa que a Hetero encaminharia a substância (peça 2, p. 81, 88, 91, 95) . Contudo, expirado do prazo, e após sucessivos e-mails de Farmanguinhos, que se prolongaram até 13/5/2004, a Hetero não entregou o produto (peça 2, p. 89/96) .
Em documento datado de 3/9/2009, a Hetero Drugs Limited (CNPJ 21.817.593/0001-53) , controladora da Hetero International Ltd. (CNPJ 00.000.000/0000-00) , autorizou o Sr. Kleber Marcos Peixoto Menezes (RG 35.798.082-7) , na ocasião Administrador da Hetero Farmacêutica do Brasil Ltda. (CNPJ 07.845.736/0001-00) , a avaliar e sugerir a possibilidade de acordo amigável entre as partes (peça 2, p. 116) . Assim, em reunião realizada em 12/3/2010, o Sr. Kleber Menezes reconheceu a dívida entre a Hetero e a Farmanguinhos no valor de US$ 1,050,000,00, e, por meio da Carta 17/2010, de 17/3/2010, manifestou o interesse em resolver a pendência através do fornecimento de outros produtos (peça 2, p. 74/75, 111/119) .
Em 1º/4/2010, a Farmanguinhos encaminha a Carta 131/2010 ao Sr. KIeber Menezes, na qual registra que a proposta de ressarcimento apresentada possui três medicamentos ainda não registrados no Brasil e que, na lista de matérias-primas, diferentemente do que havia sido anteriormente informado, não foram mencionados determinados itens, motivando pedido de esclarecimentos (peça 2, p. 111 e 121) . ...
	ALEGAÇÕES DE DEFESA DE ROOSEVELT ADRIANO PEREIRA
Inicialmente, o responsável alega prescrição do débito (peça 77, p. 3/4) . Prossegue argumentando a perda de objeto da presente TCE face a suposta proposta da Hetero International de ressarcir a Fiocruz (peça 77, p. 4/5) .
Aduz que não praticou qualquer ato com intuito de dilapidar o patrimônio público, ao contrário, apenas autorizou depósito de valores destinados à empresa fornecedora de medicamentos devidamente autorizado por sua diretora, a Sra. Eloan dos Santos Pinheiro (que sequer foi arrolada) e com fundamento em parecer da Procuradoria Jurídica da Fiocruz e em observância ao que fora apurado pela Auditora Chefe da Fiocruz (peça 77, p. 5) .
Sustenta a ocorrência de nulidade do processo administrativo disciplinar e que, em momento algum descumpriu a lei, agindo em cumprimento de ordem hierárquica superior (peça 77, p. 6/7) .
Para provar suas alegações, junta cópias de documentos (peça 77, p. 8/55) .
	Análise das alegações de defesa de Roosevelt Adriano Pereira
As alegações de defesa do Sr. Roosevelt Adriano Pereira não merecem prosperar.
Nos termos do art. 37, § 5º, da Constituição Federal de 1988, e da jurisprudência do egrégio STF e desta Corte, as ações de ressarcimento movidas pelo Estado contra os agentes causadores de danos ao erário são imprescritíveis (Acórdão 2910/2016-TCU-Plenário e 5.939/2016-Segunda Câmara) .
A prescrição se opera sobre a pretensão punitiva a cargo do TCU é decenal, consoante entendimento uniformizado pelo Acórdão 1441/2016-TCU-Plenário.
 Conforme o art. 70, parágrafo único, da Constituição Federal de 1988, c/c a legislação infraconstitucional de regência e com a pacificada jurisprudência do TCU, o ônus de apresentar provas da boa e regular aplicação dos recursos públicos confiados cabe ao gestor, e não ao Tribunal.
O responsável, contudo, não logra demonstrar a regular aplicação dos recursos públicos. Ao contrário, consoante documento à peça 1, p. 191, por meio da Carta 91/2001-CI/FAR, de 13/9/2001, o então Diretor-executivo substituto de Farmanguinhos, Sr. Roosevelt Adriano Pereira, solicitou à Agência de Comércio International do Banco do Brasil, "baseado na Circular Bacen 2.730, de 13/12/1996", que fosse "feito o pagamento antecipado de importação".
Em consequência, foram emitidos os empenhos 2001NE901442, 2001NE901443 e 2001NE901444 (peça 1, p. 196-198) , bem como a ordem bancária 2001OB001531 (peça 1, p. 199) .
A importação paga pela ordem bancária 2001OB001531, contudo, restou pendente, haja vista não constar do processo de pagamento o documento relativo ao desembaraço aduaneiro da mercadoria e o fato de que o material pago não foi atestado pelo almoxarifado de Farmanguinhos, conforme evidenciado, em documento de 23/11/2001 à peça 1, p. 192.
Além disso, faz parte dos autos inúmeras tentativas da Farmanguinhos de ser ressarcida pelo fornecedor indiano pelo seu representante no Brasil. Todas, no entanto, restaram infrutíferas (peça 1, p. 53/65, 78/88; peça 2, 54/77, 111/121, 140/142) . 
Ademais, inexistem nos autos elementos que demonstrem a ocorrência de outros excludentes de culpabilidade, como aventado pelo responsável, ao sustentar que teria agido no estrito cumprimento de ordem hierárquica superior.
Tendo em vista que não constam dos autos elementos que permitam reconhecer a boa-fé do responsável, sugere-se que as contas do Sr. Roosevelt Adriano Pereira sejam julgadas irregulares, nos termos do art. 202, § 6º, do RI/TCU, com a imputação do débito atualizado monetariamente e acrescido de juros de mora, nos termos do art. 202, §1º do RI/TCU, descontado o valor já recolhido.
Por ser servidor da Fiocruz, (peça 144) , propõe-se ainda autorizar o desconto da dívida em sua remuneração, observado o disposto no art. 46 da Lei 8.112/1990.
Em relação a aplicação da multa prevista no art. 57 da Lei 8.443/1992, deixa-se de propor a aplicação, ante o reconhecimento da prescrição punitiva do TCU, na forma do Acórdão 1441/2016-TCU-Plenário.
	Data da Irregularidade
	Data da citação do TCU

	13/9/2001 (peça 1, p. 199) 
	6/11/2015 (peça 79) 

	ALEGAÇÕES DE DEFESA DE MARCOS JOSÉ MANDELLI
O Sr. Marcos José Mandelli sustenta que, em momento algum, foi responsável por ter encaminhado, na condição de Diretor de Negócios da Farmanguinhos, à Diretoria Financeira, o processo 25387.000509/2001- 85 para liquidação da despesa (emissão de ordem bancária em nome da empresa Hetero International Ltd.) , culminando com o referido pagamento em 13/9/2001, mediante ordem bancária 20010B0001531, antes do recebimento e aprovação do produto pelo controle da qualidade de Farmanguinhos, uma vez que jamais foi de sua competência funcional promover, autorizar ou de qualquer forma realizar qualquer liquidação de despesa (peça 62, p. 2) .
Registrar que trabalhou em Farmanguinhos pelo curto período de 11 meses, entre fevereiro e dezembro de 2001, e que nesse período não foi ordenador de despesas, não ocupou cargo com competência para assinar contratos, efetuar ou determinar que fossem efetuados pagamentos a quem quer que seja, limitando-se a rever rotinas administrativas e otimizar procedimentos de produção (peça 62, p. 2) .
Explica que o departamento comercial, que dirigia à época, limitava-se a receber o pedido do PCP e emitir a ordem de fornecimento com o quantitativo solicitado pela produção, não tendo qualquer ingerência no processo de pagamento que era função da área financeira de Farmanguinhos (peça 62, p. 5) .
Elucida que, no mês de setembro de 2001, quando a maior parte da aquisição de 8.875 kg já tinha sido entregue e utilizada na produção de medicamentos, o primeiro lote de 1.700 kg, comprados em caráter emergencial (sem licitação) , transformados em produto em consignação e incorporado ao quantitativo licitado, ainda não tinha sido pago à Hetero (peça 62, p. 5) .
Corrobora que, naquela ocasião, Farmanguinhos devia à Hetero de 1.700 kg do produto e ainda tinha saldo no quantitativo a ser adquirido pelo processo licitatório (peça 62, p. 5) .
Sustenta que, após novo pedido do PCP de 2.000 kg de indinavir, processado regularmente, como todos os anteriores, foi procurado pelo Diretor-Executivo Roosevelt Adriano Pereira, que lhe apresentou uma minuta de proforma invoice (documento que autoriza a importação) , informando que a Diretoria de Farmanguinhos haviam decidido autorizar o pagamento antecipado e conceder um prazo de entrega de 120 dias à Hetero (peça 62, p. 6) .
Supõe que isso tenha ocorrido, possivelmente, como compensação pelo não pagamento dos 1.700 kg anteriormente utilizados uma vez que não participou das negociações nem das mesmas foi informado pela Diretoria (peça 62, p. 6) .
Assim, prossegue afirmando que, ao executar a tarefa que normalmente lhe cabia - determinar a conferência dos quantitativos e preços, além da verificação do câmbio do dia no Banco do Brasil -, foi surpreendido com a apresentação de dois distintos documentos para que fossem assinados: a) a verificação do câmbio do dia e b) uma autorização para que o Banco do Brasil transferisse valores à Hetero, fato que nunca tinha acontecido antes (peça 62, p. 6) .
Aduz que, ante o inusitado da situação, uma vez que não era da competência da Diretoria Comercial assinar autorização de pagamento, assinou somente o documento de câmbio, recusando-se a assinar a ordem de pagamento (peça 62, p. 6) .
Destaca que esse fato é confirmado em depoimento prestado em inquérito policial pela servidora Barbara Luzia Leal do Carmo, transcrito na inicial de Ação Civil Pública proposta pelo Ministério Público Federal, cuja cópia encontra-se à peça 62, p. 9/10 (peça 62, p. 6) .
Oue a declarante preparou os documentos, incluindo a carta de câmbio para o Banco do Brasil, levando o documento ao Sr. MARCOS MANDELLl, que se recusou a assinar a carta, determinando a declarante que levasse a carta para o Diretor ROOSEVELT, para que o mesmo assinasse; que ROOSEVELT também disse a declarante que não assinaria o documento, tendo a declarante lembrado que os mesmos haviam lhe determinado o pagamento antecipado; Oue ROOSEVELT, após algumas reclamações sobre MANDELLl, assinou a carta;
Dessa forma, enfatiza que não assinou qualquer autorização de pagamento antecipado e nem participou da tomada de tal decisão, cuja competência era da Diretora-Geral e do Diretor-Executivo, sendo este último quem efetivamente assinou a autorização de pagamento (peça 62, p. 6/7) .
Acrescenta que deixou suas funções em Farmanguinhos em dezembro de 2001, antes do prazo de 120 dias concedido à Hetero para a entrega do produto, sendo certo que a mesma continuou recebendo pagamentos e possivelmente entregando quantitativos do produto após tal data, conforme relatou o MPF nos autos da mencionada ACP (peça 62, p. 7) .
Logo após, em 15/3/2002, foi encaminhada à Diretoria Financeira o processo para a emissão de ordem bancária em nome da HETERO INTERNATIONAL no valor de RS 2.152.587,50, referente ao câmbio de USS 912,500.00 (fl 1784 do doc. 1) , o que foi atendido por Eloan dos Santos Pinheiro e por ROOSEVELT ADRIANO PEREIRA, que assinaram as Notas de Empenho na 2002NE900554 (fl 1788 do doc.1) , n. 2002NE900548 (fl 1786 do doc.1) e 2002NE900554 (fl 1788 do doc. 1) referentes às ordens às ordens bancárias n. 20020B00625 (fi 1787 do doc.1) e n. 20020B00626 (fl 1789 do doc.1) e ao contrato de câmbio n. NR 02/012291 (fl 1862 do doc. 1) .
Dessa forma, justifica que não há como lhe imputar qualquer responsabilidade pela não solução do problema e que, se efetivamente houve alguma irregularidade no processo de compra dos 2.000 kg de indinavir, que teriam sido pagos e não entregues pela Hetero International, a administração de Farmanguinhos, a direção da Fiocruz à qual a mesma está subordinada, e o próprio Ministério da Saúde, através da Advocacia Geral da União, tiveram nada menos que 14 longos anos para tomar as providências judiciais ou extrajudiciais cabíveis para recuperar o prejuízo que lhes teria sido causado, o que nunca foi feito (peça 62, p. 7) .
Informa que, como se pode verificar ao exame das cópias da troca de correspondência, em anexo, a Fiocruz, por sua Diretoria de Administração, e Farmanguinhos, por seu Diretor-Geral, realizaram reuniões com representantes da empresa Hetero Farmacêutica Do Brasil Ltda. desde 2007, e que a empresa reconheceu ser devedora do valor de US$ 1.050.000.00 à Fiocruz. Assim, sustenta que caberia à direção da Fiocruz promover a cobrança do valor expressamente reconhecido como devido pela empresa Hetero, não sabendo o porquê da instituição não ter tomado tal providência (peça 62, p. 8) .
Conclui, requerendo a exclusão de seu nome da relação de responsáveis desta TCE (peça 62, p. 8) . À peça 62, p. 9/21, acosta documentos por meio dos quais pretende provar suas alegações.
	Análise das alegações de defesa de Marcos José Mandelli
Ao contrário do que afirma o responsável, consta na peça 1 p. 194, documento assinado pelo Sr. Marcos Mandelli, em 13/9/2001, endereçado à Diretoria Financeira, encaminhando o processo para "para emissão de ordem bancária em nome da empresa Hetero International, no valor de R$ 2.835.000,00, referente ao câmbio de USD 1.050.00,00 à taxa de 2,70 e R$ 80,22, para despesas de USD 30,00 à taxa de 2,6741". Em consequência dessa conduta, foi emitida a ordem bancária 2001OB001531 (peça 1, p. 199) .
Sendo assim, não procede a alegação do responsável de que em momento algum, foi responsável por ter encaminhado, na condição de Diretor de Negócios da Farmanguinhos, à Diretoria Financeira, o processo 25387.000509/2001- 85 para liquidação da despesa.
Na qualidade de Diretor de Negócios da Farmanguinhos o Sr. Marcos Mandelli era responsável por todos os sistemas de compras e vendas, conforme admitiu à peça 137, p. 192, e nessa condição solicitou o pagamento antecipado de importação em favor da Hetero, consoante peça 1, p. 194, concorrendo para o dano ao erário.
Além disso, consta na peça 137, p. 148/149, que os contratos comerciais eram subordinados, em 2001, à diretoria dirigida pelo Sr. Marcos Mandelli, e que o contrato comercial com a Hetero International havia sido extraviado.
Sobre esse aspecto, foi consignado, em decisão nos autos da ACP 0005611-76.2011.4.02.5101, a informação de que o Sr. Mandelli, então chefe do setor de compras da Fiocruz, teria deixado de realizar ato de ofício consistente em providenciar a assinatura do contrato de aquisição (peça 4, p. 5) .
Ademais, inexistem nos autos elementos que demonstrem a ocorrência de excludentes de culpabilidade. Tendo em vista que não constam dos autos elementos que permitam reconhecer a boa-fé do responsável, sugere-se que as contas do Sr. Marcos Mandelli sejam julgadas irregulares, nos termos do art. 202, § 6º, do RI/TCU, com a imputação do débito atualizado monetariamente e acrescido de juros de mora, nos termos do art. 202, §1º do RI/TCU, descontado o valor já recolhido.
Por ser servidor da Fiocruz (peça 143) , propõe-se ainda autorizar o desconto da dívida na remuneração do Sr. Marcos Mandelli, observado o disposto no art. 46 da Lei 8.112/1990.
Em relação a aplicação da multa prevista no art. 57 da Lei 8.443/1992, deixa-se de propor a aplicação, ante o reconhecimento da prescrição punitiva do TCU, na forma do Acórdão 1441/2016-TCU-Plenário.
DAS NOVAS ALEGAÇÕES DE DEFESA DE MARCOS JOSÉ MANDELLI
Nessa nova oportunidade de defesa, o responsável afirma ser equivocada a informação contida no parágrafo 79 da instrução de peça 150, pois "a simples aferição do câmbio do dia 'para emissão de ordem bancária' não significa, nem de longe, qualquer autorização de pagamento" (peça 179, p. 1/2) .
Acrescenta que "o Analista em tela conclui que o ora Defendente 'era responsável por todos os sistemas de compras e vendas' e, por consequência, seria o responsável pela determinação de realizar o pagamento à HETERO antes do recebimento do material - como nunca ocorrera, ignorando parte fundamental da Defesa antes apresentada" (peça 179, p. 1/2) .
Para corroborar esse entendimento, transcreve excerto de sua defesa acostada à peça 62 (peça 179, p. 2) :
Ao executar a tarefa que normalmente lhe cabia, determinar a conferência dos quantitativos e preços, além da verificação do câmbio do dia no Banco do Brasil, o ora Defendente foi surpreendido com a apresentação de dois distintos documentos para que fossem assinados: a verificação do câmbio do dia e uma inusitada autorização para que o Banco do Brasil transferisse o valor à HETERO, fato que nunca tinha antes acontecido.
Ante o inusitado da situação, uma vez que não era da competência da Diretoria Comercial assinar autorização de pagamento, o ora Defendente assinou somente o documento de câmbio, recusando-se a assinar a ordem de pagamento.
O responsável enfatiza que assinou somente o documento de câmbio, recusando-se a assinar a ordem de pagamento, sendo a peça 1, p. 194, prova cabal do afirmado (peça 179, p. 2) .
Sustenta ter havido equívoco na conclusão da instrução que analisou a sua defesa, conforme o seguinte excerto (peça 179, p. 2/3) :
A demonstrar o absoluto equívoco da conclusão do Analista ao afirmar que 'em consequência desta conduta (o encaminhamento da taxa de câmbio) foi emitida a ordem bancária', tem-se o importante depoimento da servidora que participou do evento, à época, reproduzido na Defesa:
'Tal fato é confirmado em depoimento prestado em Inquérito na DELEFAZ/SRDPF/RJ pela servidora Barbara Luzia Leal do Carmo, transcrito na inicial de Ação Civil Pública proposta pelo Ministério Público Federal, cuja cópia ora se anexa (doc.01) :
'Que a declarante preparou os documentos, incluindo a carta de câmbio para o Banco do Brasil, levando o documento ao Sr. MARCOS MANDELLI, que se recusou a assinar a carta, determinando a declarante que levasse a carta para o Diretor ROOSEVELT, para que o mesmo assinasse; que ROOSEVELT também disse a declarante que não assinaria o documento, tendo a declarante lembrado que os mesmos haviam lhe determinado o pagamento antecipado; Que ROOSEVELT, após algumas reclamações sobre MANDELLI,  assinou a carta;'
Ou seja, o ora Defendente não assinou qualquer autorização de pagamento antecipado e nem participou da tomada de tal decisão, cuja competência era da Diretora-Geral e do Diretor-Executivo, sendo este último quem efetivamente assinou a autorização de pagamento.
Aduz que o formulário de encaminhamento de informações sobre o câmbio para emissão de ordem bancária, tal como consta na peça 1, p. 194, nunca representou uma autorização para pagamento antecipado como ocorrido (peça 179, p. 3) .
Complementa que o referido formulário é igual aos que constam da peça 1, p. 183 e 210 e que nessa situação não houve pagamento antecipado (peça 179, p. 3) .
Defende que o único documento onde constou, pela única vez, uma autorização para pagamento antecipado é o que consta na peça 1, p. 191, tendo sido assinado exclusivamente pelo Sr. Roosevelt Adriano Pereira, então Diretor-Executivo Substituto de Farmanguinhos e superior hierárquico do responsável (peça 179, p. 3) .
Análise
Revisitando os autos em conjunto e em confronto com as alegações de defesa do responsável apresentadas nesta oportunidade, não se encontrou elementos que pudessem infirmar as conclusões anteriores, contidas na peça 150, p. 9/12, no sentido da responsabilização do Sr. Marcos José Mandelli.
Em que pese o responsável aduzir ser equivocada a informação contida no parágrafo 79 da instrução de peça 150, haja vista que argumenta que "a simples aferição do câmbio do dia 'para emissão de ordem bancária' não significa, nem de longe, qualquer autorização de pagamento" (peça 179, p. 1/2) , existem nos autos diversos documentos que indicam o oposto, a exemplo da solicitação de abertura do próprio processo 25387.000509/2001-85 para posterior pagamento ao fornecedor e encaminhamento em anexo de ordem de fornecimento e de nota de empenho à Diretoria Financeira para emissão de ordem bancária (peça, 128 p. 2, 27, 33, 46, 106) .
Segundo depoimentos contidos nos autos, na ocasião dos fatos, o Departamento Comercial de Farmanguinhos era dirigido pelo o Sr. Marcos José Mandelli, que ocupava o cargo de Diretor de Negócios de Farmanguinhos. Em seu depoimento, o próprio responsável afirmou que era encarregado "por todo o sistema de compras e vendas de Far-manguinho" (peça 137, p. 192, item B) .
Além disso, segundo o depoimento do responsável Sr. Roosevelt Adriano Pereira, a origem da Carta 91/01-CI/FAr, de 13/9/2001, por meio do qual foi autorizado o pagamento antecipado à Hetero International, era o Departamento Comercial de Farmanguinhos e que o processo de pagamento tramita em separado daquele da licitação (peça 137, p. 196) .
Como já registrado anteriormente, à peça 1, p. 194, consta despacho assinado pelo Sr. Marcos Mandelli, em 13/9/2001, para a Diretoria Financeira, encaminhando o processo para "para emissão de ordem bancária em nome da empresa Hetero International, no valor de R$ 2.835.000,00, referente ao câmbio de USD 1.050.00,00 à taxa de 2,70 e R$ 80,22, para despesas de USD 30,00 à taxa de 2,6741", culminando com a emissão da ordem bancária 2001OB001531 (peça 1, p. 199) .
Dos elementos contidos nos autos, conclui-se que, na qualidade de Diretor de Negócios da Farmanguinhos o Sr. Marcos Mandelli era responsável pelo sistema de compras e vendas, conforme ele próprio admitiu à peça 137, p. 192, e foi nessa condição que solicitou o pagamento em favor da Hetero, consoante peça 1, p. 194, sendo esse pagamento antecipado, quando deveria ser após 30 dias do adimplemento das obrigações (peça 128, p. 3) .
Sendo assim, não se vislumbrou elementos que pudessem modificar as conclusões constantes da peça 150, p. 9/12, acerca das alegações de defesa do responsável e, consequentemente, do encaminhamento proposto naquela ocasião. 
	REVELIA DA HETERO INTERNATIONAL LTD.
A Hetero International Ltd. foi citada no Brasil no endereço da Hetero Farmacêutica do Brasil (CNPJ 07.845.736/0001-00) , na qual o Sr. Kleber Marcos Peixoto Menezes (RG 35.798.082-7 / CPF XXX.219.597-XX) era Administrador, face a autorização dada pela Hetero Drugs Limited (CNPJ 21.817.593/0001-53) para que o Sr. Kleber negociasse solução amigável para o débito de sua controlada (Hetero International Ltd.) com a Farmanguinhos - peça 2, p. 116.
...
	CITAÇÕES COMPLEMENTARES
...
No entanto, notou-se que na última informação no sistema CNPJ consta que a Hetero Farmacêutica do Brasil Ltda. se encontra na situação cadastral "baixada" na data de 11/12/2015 (peça 83) , e que, nessa mesma data, teria havido a exclusão do quadro societário do Sr. Kleber Marcos Peixoto Menezes (Administrador) e dos sócios pessoas físicas domiciliadas no Exterior - Cirex Pharmaceuticals Limited e Castlefield Holdings Private Limited (peça 83) . Apesar disso, considera-se que as citações realizadas anteriormente foram válidas, inclusive sob o aspecto temporal, dado que foram remetidas, publicadas e recebidas em data anterior a da provável baixa Hetero Farmacêutica do Brasil Ltda. e ainda para o endereço cadastrado na base da Receita Federal do Brasil.
Todavia, para evitar questionamento futuros quanto ao não recebimento da citação pelo Sr. Kleber Marcos Peixoto Menezes, dado que a comunicação processual foi encaminhada diretamente para o endereço da Hetero Farmacêutica do Brasil Ltda., da qual o Sr. Kleber era Administrador, e que essa empresa foi baixada posteriormente; bem como visando prevenir alegações futuras no sentido de que o Sr. Kleber não teria dado conhecimento à Hetero International Ltd. a respeito da citação pelo Correios e por edital, propõe-se que, antes de prosseguir no julgamento de mérito, sejam realizadas citações complementares, de modo a esgotar as possibilidades de levar ao conhecimento da Hetero International Ltd. que essa empresa international encontra-se sendo citada por dano causado ao erário brasileiro.
Sugere-se que as citações sejam encaminhadas aos destinatários arrolados abaixo, na forma prevista no art. 3º da Resolução TCU 170/2014, inclusive por correio eletrônico, fac-símile ou telegrama e, quando for o caso, traduzidas para o idioma inglês:
diretamente à Hetero International Ltd, no seu endereço na Índia e nos e-mails, fax e telefones constantes dos autos (peça 1, p. 195; e peça 2, p. 22, 55, 64, 69, 72) ; ...
por meio do Sr. Kleber Marcos Peixoto Menezes (CPF 731.219.59700) , encaminhada diretamente para o seu endereço residencial e e-mail (peça 147; e peça 2, p. 116) ; ...
por meio da Norte Química Desenvolvimento Tecnológico Ltda. (CNPJ 29.950.060/0001-57) , em razão de sua atuação como representante da Hetero na concorrência internacional realizada em 2001 (peça 12, p. 133, peça 20, p. 165, peça 24, p. 136) ;
por meio da Itaca Laboratórios Ltda. (CNPJ 74.019.670/0001-96) , vez que esta também participou e mediou a negociação do débito da Hetero para com a Farmanguinhos (peça 2, p. 81/96, peça 137, p. 94) ;
por meio da Hetero Drugs Limited (CNPJ 21.817.593/0001-53) , controladora da Hetero International Ltd., nos seus endereços na Índia e nos e-mails, fax e telefones constantes dos autos, por ter sido quem concedeu autorização ao Sr. Kleber Marcos Peixoto Menezes (CPF XXX.219.597-XX) , Administrador à época da empresa Hetero Farmacêutica do Brasil Ltda., para solucionar o débito da Hetero International Ltd. com a Farmanguinhos (peça 2, p. 114/116, 74, peças 146, 142 e 201) ;
por meio da Sra. Shirley da Rocha Gonzaga (CPF XXX.265.901-XX) , nos seus endereços residenciais, vez que é a atual  procuradora no Brasil da Hetero Drugs Limited (CNPJ 21.817.593/0001-53) - peça 2, p, 116; e peças 84,139,140, 141 e 146; ...
por meio da Hetero Singapore Pte Ltd (CNPJ 19.253.554/000129) nos seus endereços em Cingapura e nos e-mails, fax e telefones constantes dos autos, tendo em vista pertencer ao Grupo Hetero e ter participado de reunião com a diretoria da Fiocruz em agosto de 2013, por meio do seu diretor Rama Krishna, com vistas a dirimir pendências remanescentes do processo licitatório 25387.000509/2001-85 (peça 1, p. 63, e peça 99, p. 3/4, peças 145, 148 e 149) ....
	DA ANÁLISE DAS CITAÇÕES DA HETERO INTERNACIONAL
Após exaustivas citações da Hetero Internacional, no Brasil e no Exterior, não houve manifestação da responsável, ou de sua controladora (Hetero Drugs Limited) , ou da empresa pertencente ao grupo Hetero (da Hetero Singapore Pte Ltd.) - peças 48, 58, 64, 76 e 79.
Não houve apresentação de alegações de defesa, mesmo com a confirmação eletrônica de recebimento das citações complementares, realizadas por meio dos Ofícios 3.268 e 3.270/2017-TCU-Secex-RJ, de 16/10/2017 (peças 201 e 203) , redigido em língua inglesa, enviados para o e-mail bpsreddy@heterodrugs.com (peça 255, p. 27/29) , que consta como sendo do Dr. Bandi Parthasaradhi Reddy, fundador e chairman do Grupo Hetero, de acordo com o site da Bloomberg.
Do mesmo modo, não houve apresentação de alegações de defesa mesmo com a confirmação pelos Correios (ETC) de entrega da correspondência que continha o Ofício 3.268/2017 no endereço da Hetero International Ltd. (408 Sharda Chambers, 15 - New Marine Lines 400-020 - Bombay - Índia) , conforme identificados de rastreador RR 010 964 185 BR (peças 256 e 258) . 
Igualmente, não houve apresentação de alegações de defesa com a citação, nos termos do item 1.4, "j", do Anexo ao Memorando-Circular nº 10/2018 - Segecex, das pessoas físicas de jurídicas que, em algum momento, foram representantes legais da Hetero no Brasil, como a Sra. Shirley da Rocha Gonzaga, o Sr. Sr. Kleber Marcos Peixoto Menezes, a Itaca Laboratórios Ltda., a Norte Química Desenvolvimento Tecnológico Ltda,, e Camber Farmacêutica Ltda.
	DA MANIFESTAÇÃO DA NORTEC
A Norte Química S/A (Nortec) , em atenção ao Ofício 3.275/2017-TCU-Secex-RJ, aduziu não ter poderes para receber citação em nome da Hetero (peça 218) .
Não obstante, esclareceu que, nos idos de 2001, a Hetero outorgou à Nortec procuração com poderes específicos e limitados com a exclusiva finalidade de representar a referida empresa indiana no processo licitatório 25387.000509/2001-85, instaurado por Farmanguinhos e que, após o encerramento da licitação, a Nortec não teve qualquer participação no relacionamento entre Hetero e Farmanguinhos, tendo se exaurido de pleno direito seus poderes para representar a Hetero (peça 218, p. 1) .
Finaliza sugerindo que a citação seja direcionada diretamente aos representantes da própria Hetero e que deixa de apresentar defesa ou qualquer outra providência com relação ao processo em referência, eis que não tem legitimidade para representar a Hetero no aludido procedimento, nem mesmo para receber a citação que lhe foi dirigida (peça 218, p. 2) .
Em relação à menção ao fato de possuir poderes para receber citações, cabe observar que consta à peça 1, p. 91, designação conferida pela Hetero Internacional à Nortec para, em seu nome, formular propostas, receber citações públicas e responder administrativamente ou judicialmente.
Além disso, consta carta da Nortec reconhecendo ser representante, no Brasil, da empresa estrangeira Hetero Internacional durante a concorrência internacional 4/2001 (peça 1, p. 90) , a qual continha determinação para a representante brasileira de empresa estrangeira pudesse representá-la judicialmente e administrativamente no Brasil (peça 1, p. 87) .
Como à época dos fatos a Nortec era procuradora da Hetero, por esse motivo realizou-se citação da Hetero Internacional por intermédio da Nortec. 
Em relação à responsabilização da Nortec pelo dano ao erário, esta não foi arrolada como responsável nesta TCE. Não obstante, tem-se notícia de que a referia pessoa jurídica e outros integram o polo passivo da Ação Civil Pública por Improbidade Administrativa 0005611-76.2011.4.02.5101, em curso na 7ª Vara Federal da Justiça Federal do Rio de Janeiro, que se encontra sob segredo de justiça.
	DA AUSÊNCIA DE MANIFESTAÇÃO DA ITACA
Tentou-se citar a Hetero por intermédio da Itaca, conforme Ofícios 1.193/2017, 3.273/2017 e 3.389/2017, dado que esse Laboratório, por meio de carta de 19/12/2003 informa que a Hetero encaminharia a substância negociada à Farmanguinhos (peça 2, p. 81, 88, 91, 95) , o que não ocorreu após expirado o prazo acordado e sucessivos e-mails que se prolongaram até 13/5/2004 (peça 2, p. 89/96) .
Contudo, não houve sucesso nas tentativas de comunicação processual (peças 165, 206, 213, 216, 220 e 222) . Não obstante, constam dos autos carta do Laboratório Itaca, de 8/9/2004, que informa nunca ter sido representante exclusivo da Hetero International, e que esta pessoa jurídica domiciliada no exterior se faz representar no Brasil de acordo com seus próprios interesses, por meio de várias empresas, todas devidamente cadastradas no passado pela Fiocruz. No mesmo documentos informa o e-mail de contato do presidente da Hetero Mr. Reddy - bpsreddy@heterodrugs.com (peça 137, p. 94) , o qual, já foi objeto de citação por e-mail com confirmação de leitura (peça 255, p. 27/29) , conforme apontado anteriormente.
DA MANIFESTAÇÃO DE SHIRLEY DA ROCHA GONZAGA
A Sra. Shirley compareceu aos autos apenas para informar que revogou os poderes do seu advogado (peça 229, 227 e 226) .
DA MANIFESTAÇÃO DA CAMBER FARMACÊUTICA LTDA.
O site do grupo Hetero (https://www.heteroworld.com) disponibiliza no Brasil o endereço mais recente para contato como sendo "Av. Guido Caloi, 1985, Galpão 8 - São Paulo - SP - Brasil" (peça 231, p. 6) .
Ao se tomar conhecimento de mais esse novo endereço, encaminhou-se os expedientes de citação da Hetero Intenational, da Hetero Drugs Limited e da Hetero Singapore Pte Ltd (Ofícios 1.190/2017, 1.194/2017, 1.195/2017, 1.199/2017 e 1.201/2017-TCU/Secex-RJ) , na expectativa de que a Hetero se manifestasse.
Contudo, compareceu aos autos a pessoa jurídica Camber Farmacêutica Ltda. (CNPJ 24.633.934/0001-29) para informar que não tem relacionamento de representação legal com as empresas do grupo Hetero e que desconhece o motivo do envio aos seus cuidados de tais documentos legais (peça 264, p. 2) .
Aduziu também que "Tendo em vista não ser a Camber representante legal de nenhuma das entidades identificadas, devolve os documentos recebidos para as providencias que V. Sas. entenderem necessárias" (peça 264, p. 2) .
Contudo, como será analisado adiante, a Camber Farmacêutica Ltda. possui em seu quadro societário a Hetero FZCO, que por sua vez fazia parte do quadro societário da extinta Distribuidora e Importadora de Medicamentos Hetero Ltda. (CNPJ 15.276.455/0001-01) , que, por meio do Sr. Kleber Menezes, envia carta de 13/9/2013 endereçada à Farmaguinhos narrando o encontro do Diretor da empresa Hetero Singapore Pte Ltd. (CNPJ 19.253.554/0001-29) à época, Sr. Rama Krishna, com representantes da diretoria da Fiocruz em agosto de 2013, com vistas a estreitar o relacionamento comercial e dirimir quaisquer dúvidas ainda remanescentes do processo licitatório 25387.000509/2001-85 (peça 1, p. 63) .
DA MANIFESTAÇÃO DE KLEBER MARCOS PEIXOTO MENEZES
O Sr. Kleber Marcos Peixoto Menezes informa que não é e nunca foi representante legal da Hetero no Brasil, eis que nunca figurou no rol de seu quadro societário, muito menos detivera qualquer tipo de outorga ou poder, genérico ou específico, para, em nome dessa empresa, assumir quaisquer compromissos inerentes à sua atividade ou a seus interesses particulares junto à Fiocruz (peça 235/248) .
Alega que esteve na Fiocruz em algumas ocasiões única e exclusivamente como intérprete e acompanhante de executivos ligados ao Grupo Hetero, constituído pelas empresas Hetero Farmacêutica do Brasil Ltda., inscrita no CNPJ 07.845.736/0001-00, e da Distribuidora e Importadora de Medicamentos Hetero Ltda., inscrita no CNPJ 15.276.455/0001-01, ambas constituídas em 2008 e encerradas em 2015 (peça 235, p. 2) .
Menciona que as empresas do grupo Hetero acima citadas nunca foram representantes legais, ou dispunham de poder de decisão, ou assunção de compromissos de qualquer espécie ou natureza em nome da empresa Hetero Internacional (peça 235, p. 3) .
Lembra que a Hetero International afirmava categoricamente nos autos ter remetido a totalidade dos produtos (extrato indinavir) ao Brasil, e que os mesmos foram integralmente entregues no almoxarifado da Farmanguinhos, de onde, suspeita-se, poderiam ter sido desviados para outras finalidades. Levanta suspeitas de que, talvez, este seja o motivo do desaparecimento da TCE 25380.004631/2007-86 instaurada pela Fiocruz e do processo 25387.000486/2001-17 (concorrência internacional 4/2001) , que acabou dificultando a defesa da Hetero Internacional e dos demais envolvidos (peça 245, p. 5) .
Estranha o fato de que as pessoas e os servidores da Fiocruz envolvidos no episódio ainda não terem sofrido as sanções legais e o fato de se tentar penalizar uma empresa estrangeira, envolvendo pessoas sem qualquer vínculo com o ocorrido, preservando-se, doutro modo, os responsáveis pelo desaparecimento dos processos primitivos, eis que no bojo dos mesmos se encontrariam as provas incontestes não só do pagamento, mas, principalmente, do recebimento integral do produto licitado, objeto da contratação primitiva, ocorrida em 2001, com a qual reafirma não possuir nenhum tipo de vinculação (peça 235, p. 6) .
Enfatiza nunca ter possuído vínculo ou relacionamento com a empresa Hetero International, que não mantém nenhuma participação nos atos inerentes à concorrência internacional havida em 2001, e que inexistem documentos assinados pela Hetero Internacional lhe conferindo poderes de representação (peça 235, p. 6/7) . 
Menciona que, com fulcro em meras ilações, sem nenhum fundamento lógico e jurídico, e embasamento documental que lhes autorize, é submetido ao constrangimento de se defender de fatos relacionados à contratação advinda de concorrência internacional da Hetero International (peça 235, p. 9) .
Acrescenta que obteve conhecimento dos fatos descritos no presente processo em meados de 2008, após contratado pelo grupo Hetero do Brasil, através de Diretores da Farmanguinhos (peça 235, p. 9) .
Aduz que o grupo Hetero do Brasil, do qual era funcionário, é distinto da Hetero International (peça 235, p. 9/10) .
Sustenta que, por não dispor de nenhum vínculo estatutário, societário ou empregatício junto à empresa Hetero International, e não figurar como representante legal, e nem como sócio de nenhuma empresa que supostamente lhe represente, nem mesmo por instrumento procuratório, toda e qualquer notificação, comunicado, e-mail, enfim, qualquer comunicação inerente ao caso em apreço, mostra-se nula de pleno direito, não servindo de baliza a validar qualquer débito em nome da Hetero International pois o mesmo nunca a representou (peça 235, p. 11) .
Acrescenta que, após o bloqueio da conta da Distribuidora Hetero, o grupo Hetero decidiu não mais pagar o advogado e aos poucos, desanimou em fazer operações através desta empresa no Brasil, o que fez com que em 2015 pedissem o encerramento da pessoa Jurídica, demitindo todos os seus funcionários (peça 235, p. 15/16) .
Efetua diversos questionamentos, tais como onde nos autos consta procuração conferida pela Hetero Drugs Limited a Sra. Shirley da Rocha Gonzaga; onde estariam os atos Constitutivos que demonstram a capacidade de conferir Poderes por parte da empresa Hetero Drugs Limited, suposta controladora da empresa Hetero International; onde se encontra nos autos a referida autorização, escrita e assinada pela Sra. Shirley da Rocha Gonzaga, comprovando que a mesma, de fato, tenha dado autorização para o Sr. Kleber Marcos Peixoto Menezes avaliar e sugerir a possibilidade de acordo entre a Hetero International e a Fiocruz (peça 235, p. 16/17) .
Informa que o Grupo Hetero, após a baixa das empresas Hetero Farmacêutica do Brasil Ltda. e da Distribuidora e Importadora de Medicamentos Hetero Ltda., passou a atuar no território nacional por meio da empresa Camber Farmacêutica Ltda., conforme documento em anexo, com a qual o não possui nenhum vínculo e/ou relacionamento (peças 239, 240, 241 e 245) .
Análise
Em que pese a manifestação do Sr. Kleber, para melhor compreensão dos fatos, faz-se necessária elencar a cronologia de eventos que levaram a concluir que a HETERO DRUGS LIMITED e a HETERO SINGAPORE PTE LTD. reconheceram o débito da HETERO INTERNATIONAL para com a FARMANGUINHOS.
Consta à peça 2, p. 75, e-mail datado de 17/11/2003, enviado por servidora da Farmaguinhos à Hetero Drugs Limite (sandeep@heterodrugs.com) e outros, dando notícia de que no dia 14/11/2003, às 11h, haveria reunião com o Sr. Naresh, Diretor da Hetero Singapore Pte Ltd., na condição de representante local da Hetero, mas que, às 11h30min, chegou a informação de que o Sr. Naresh estaria impossibilitado de comparecer à referida reunião e que enviaria outra pessoa no seu lugar, a qual estaria trazendo uma carta de compromisso da Hetero. 
Nesse e-mail consta também que às 11h45min chegou a informação de que o Sr. Kleber Menezes desejava reunir-se com Farmanguinhos para tratar do tema da Hetero, mas, como se verificou que este não era representante e/ou funcionário da Hetero, tal encontro não foi realizado naquela ocasião (peça 2, p. 75) .
Conforme acostado à peça 2, p. 116, a Hetero Drugs Limited então emitiu documento autorizando o "Sr. Kleber Marcos Peixoto Menezes RG 35.798.082-7 - Gerente Regional da Hetero Farmacêutica do Brasil, a discutir possibilidades de negócios entre o Grupo Hetero e Far-Manguinhos e sugerir opções de acordo amigável entre Hetero e Far-Manguinhos para solucionar o débito da Hetero Internacional" (grifei) .
Esse documento indica que a Hetero International tem relação com o grupo Hetero e que a Hetero Drugs Limited reconheceu haver débito da Hetero International para com a Farmanguinhos.
Tanto é assim que, subscrevendo como Administrador da Hetero Farmacêutica do Brasil Ltda. na Carta 017/2010-Far endereçada à Farmanguinhos, o Sr. Kleber Menezes escreve que "Em aditamento aos entendimentos anteriores e ao que ficou estabelecido na última reunião ocorrida no dia 12/03/2010, nas instalações de FARMANGUINHOS - unidade de Jacarepaguá, confirmamos o interesse em resolver a pendência do Ativo Indinavir no valor de US$ 1.050.000,00 (Hum milhão e cinquenta mil dólares dos Estados Unidos) através da substituição por outros produtos produzidos pelo Grupo HETERO conforme se segue" (grifei) - peça 2, p. 119/120. 
Some-se a essa evidência o fato de que, em outra passagem, o Sr. Kleber Menezes, atuando em nome da Distribuidora e Importadora Hetero Ltda. (CNPJ 15.276.455/0001-01) , escreve em carta de 13/9/2013 endereçada à Farmaguinhos que acompanhou o Diretor da empresa Hetero Singapore Pte Ltd. (CNPJ 19.253.554/0001-29) à época, Sr. Rama Krishna, no encontro havido com representantes da diretoria da Fiocruz em agosto de 2013, com vistas a estreitar o relacionamento comercial e dirimir quaisquer dúvidas ainda remanescentes do processo licitatório 25387.000509/2001-85 (peça 1, p. 63) .
Assim, verifica-se um relacionamento imbricado e de confusão patrimonial e de personalidades jurídicas entre as empresas do grupo Hetero para com a responsabilidade pelo ressarcimento do valor devido à Farmanguinhos.
Acrescente-se que os elementos mencionados anteriormente indicam que a Hetero International, a Hetero Drugs, a Hetero Farmacêutica do Brasil Ltda. e a Distribuidora e Importadora Hetero Ltda pertencem ao mesmo grupo econômico, o que é reforçado pelos dados contidos no quadro societário dessas empresas disponíveis no sistema CNPJ:
	Pessoa Jurídica
	Sócio
	Domicílio/endereço

	Hetero Drugs Limited (Hetero Labs) 
	Sem informação
	Índia

	Distribuidora e Importadora de Medicamentos Hetero Ltda.
	Hetero Labs Limited
	Índia

		Hetero FZCO
	Emirados Árabes Unidos

	Hetero Farmaceutica do Brasil Ltda.
	Cirex Pharmaceuticals Limited
	Índia

		Castlefield Holdings Private Limited
	Cingapura

	Hetero Singapore Pte Ltd.
	Sem informação
	Cingapura

	Camber Farmacêutica Ltda.
	 Hetero FZCO
	Emirados Árabes Unidos

		Murali Krishna Reddy Bheemireddy
	Índia

Da análise dos documentos acostado aos autos, nota-se que a Hetero Drugs Limited e a Hetero Farmacêutica do Brasil Ltda. tanto reconheceram o débito da Hetero International, como propuseram a substituição do sulfato de indinavir não entregue por outros produtos comercializados pelo grupo Hetero.
Embora não contratadas pela Farmanguinho, ao reconhecerem formalmente o débito da Hetero International e assumirem a recomposição do dano, as empresas Hetero Drugs Limited, Hetero Singapore Pte Ltd., Hetero Farmacêutica do Brasil Ltda. e Distribuidora e Importadora Hetero Ltda) se responsabilizaram solidariamente.
O Sr. Kleber Menezes, que consta nos autos ora como gerente regional e ora Administrador da Hetero Farmacêutica do Brasil, e ora falando em nome da Distribuidora e Importadora Hetero Ltda., afirma, no entanto, que as pessoas jurídicas e físicas citadas no processo não tinham poder para reconhecer a dívida da Hetero Intenational.
Se é assim como afirma o Sr. Kleber Menezes, é forçoso concluir que tais pessoas jurídicas acabaram por agir com abuso de poder e da personalidade por intermédio de seus diretores, administradores e gerentes, de forma que contribuíram para acarretar prejuízos à Farmanguinhos.
Diante do abuso de poder e da personalidade jurídica, os envolvidos devem ser responsabilizados solidariamente pelo débito da Hetero International perante a Farmanguinhos, que confiava na capacidade de representação das pessoas físicas de jurídicas envolvidas e na promessa da entrega do produto faltante.
Cabe observar que em 2015 foi baixada a Hetero Farmacêutica do Brasil Ltda. (peça 83) , e, nessa mesma data, houve a exclusão do quadro societário do Sr.  Kleber Marcos Peixoto Menezes (Administrador) e dos sócios pessoas físicas domiciliadas no Exterior - Cirex Pharmaceuticals Limited (CNPJ 07.505.315/0001-30) e Castlefield Holdings Private Limited (CNPJ 07.505.317/0001-29) , ambas pessoas jurídicas ativas e, a exemplo da Distribuidora e Importadora Hetero, com sócios também domiciliados no exterior, na Índia e Cingapura, respectivamente - peças 83, 265 e 266.
A Distribuidora e Importadora Hetero Ltda. também foi baixada em 2015, conforme consta no sistema CNPJ (peça 263) . Entre seus sócios constavam a Hetero Labs Limited (CNPJ 13.917.181/0001- 67) e a Hetero FZCO (CNPJ 09.390.560/0001- 74) , ativas e domiciliadas na Índia e nos Emirados Árabes Unidos, respectivamente (peças 267 e 268) .
Coincidência ou não, a referida baixa ocorreu após o advento destes autos e com o prosseguimento da Ação Civil Pública por Improbidade Administrativa 0005611-76.2011.4.02.5101, em curso na 7ª Vara Federal do Rio de Janeiro sob segredo de justiça, em que foi arrolada a Distribuidora e Importadora Hetero Ltda. e outros, por danos decorrentes à Farmanguinhos pela Hetero Internacional. 
A Hetero FZCO é atualmente sócia da Camber Farmacêutica Ltda. Embora essa pessoa jurídica negue, o Sr. Kleber aponta a Camber como atual representante da Hetero no Brasil.
Aliado a isso, constatou-se, em buscas na rede mundial de computadores, que Hetero International Ltda, também se encontra com status atual de strike off, que é uma maneira de fechar uma empresa na Índia, que passaria a deixar de existir legalmente (peça 232, p. 1, peça 233, p. 3, e peça 234, p. 1) .
Assim, das empresas do grupo Hetero envolvidas na negociação com Famanguinhos, apenas a Hetero Drugs Limited e a Hetero Singapore Pte Ltd. permanecem ativas no sistema CNPJ e para as quais foram enviados expedientes citatórios.
No banco de dados da Receita Federal consta que a Hetero Drugs Limited é domiciliada na Índia (Hetero House H OOO166 Hyderabad 500.018 - Mumbai) , com o nome fantasia no Brasil de Hetero Labs (CNPJ 21.817.593/0001-53) , e com data de abertura cadastral de 4/2/2015, tendo como procuradora a Sra. Shirley da Rocha Gonzaga (CPF XXX.265.901-XX) - peça 154. Realizou-se a citação no endereço dessas pessoas no Brasil e no exterior, mas não houve a apresentação de alegações de defesa 
Cabe observar que o fato de constar no sistema CNPJ a data de abertura da Hetero Drugs Limited em 4/2/2015 não significa que essa empresa domiciliada na Índia tenha sido criada em 2015, mas apenas que, no Brasil, foi nessa data que Hetero Drugs Limited passou a ter cadastro de pessoa jurídica.
Essa conclusão é corroborada na folha do documento da Hetero Drugs Limited à peça 2, p. 116, onde o carimbo no documento registra a data de 3/9/2009, bem como pela informação contida no site da Bloomberg, que participa que a Hetero Drugs Limited foi fundada em 1993 pelo Dr. Parthasaradhi Reddy Bandi (peça 262) , confirmando o mesmo dado contido no site da Hetero - www.heteroworld.com  (peça 261 e peça 231, p. 2) .
Em sede de citações complementares, visando esgotar todos os meios de obter alegações de defesa de empresas do grupo Hetero, foram encaminhados os Ofícios 3.268 e 3.270/2017-TCU-Secex-RJ, de 16/10/2017 (peças 201 e 203) , redigido em língua inglesa, enviados para o e-mail bpsreddy@heterodrugs.com (peça 255, p. 27/29) , que consta como sendo do Dr.Bandi Parthasaradhi Reddy, fundador e chairman do Grupo Hetero, de acordo com o site da Bloomberg. Mesmo com a confirmação de leitura, ainda assim não houve apresentação de alegações de defesa.
Também a citação da Hetero Singapore Pte Ltd. não resultou na apresentação de alegações de defesa.
Posteriormente a essas citações, passou a contar no site da controladora do grupo Hetero (www.heteroworld.com) a informação de que esta possui endereço no Brasil, localizado na Avenida Guido Caloi, 1985 Galpão 8, São Paulo - SP, CEP 05.802 - 140 (tel. 11 - 9.8228-9361) , consoante peça 231, p. 6.
Em contato telefônico no número citado, foi nos informado que se tratava apenas de um depósito sem qualquer função administrativa ou de representação legal da Hetero. Mesmo assim, foram remetidos os Ofícios citatórias para esse endereço, ocasião em que a Camber Farmacêutica Ltda. compareceu aos autos para informar que não possui relacionamento de representação legal com as empresas Hetero Drugs Limited e Hetero Singapore Pte Ltd. (peça 264) , embora o Sr. Kleber Menezes aponte essa pessoa jurídica como atual representante do grupo Hetero no Brasil.
Não obstante tais afirmação, cabe observar que a Hetero FZCO, uma das sócias da Camber Farmacêutica Ltda., foi sócia da extinta Distribuidora e Importadora de Medicamentos Hetero Ltda.
Em relação a questão da responsabilização solidária da empresa controladora e pertencentes ao mesmo grupo econômico, no âmbito do TCU, é possível a desconsideração da personalidade jurídica da empresa contratada para responsabilizar solidariamente a holding que a controla, quando há evidências de que a empresa controladora agiu, de forma comissiva ou omissiva, por intermédio de seus gestores e/ou empresa controlada, para o cometimento dos ilícitos que resultaram em dano ao erário, conforme Acórdão 2005/2017-TCU-Plenário (rel. Min. Benjamin Zymler) .
Esse é o caso dos autos, em que determinadas sociedades empresárias, notadamente a Hetero Drugs Limited e Hetero Singapore Pte Ltd., por meio de diretores, administradores e gerentes (Srs. Sr. Rama Krishna e Kleber Marcos Peixoto Menezes) , reconheceram a dívida e se comprometeram a quitar o débito da extinta Hetero International Ltd., o que não ocorreu, concorrendo assim para o dano ao erário.
A necessidade de desconsideração da personalidade jurídica da Hetero International Ltd. ganha relevo quando se depara com informações acerca da sua extinção na Índia e no Brasil das empresas Hetero Farmacêutica do Brasil Ltda. e da Distribuidora e Importadora Hetero Ltda. Some-se a isso o fato de que todas as empresas arroladas como representantes da Hetero International (Nortec, Itaca e Camber) afirmarem não possuir relacionamento de representação legal com a Hetero.
Em que pese todos esses esforços citatórios, pelos Correios, e-mail e via edital, diretamente para a Hetero International e indiretamente por meio de empresas do grupo Hetero (Hetero Drugs Limited e Hetero Singapore Pte Ltd) e de prováveis representantes (Nortec, Itaca, Caber) e procuradores (Kleber e Shirley) , não houve apresentação de alegações de defesa.
Diante disso, propõe-se condenar solidariamente a Hetero internacional pelo dano ao erário, pois, ainda que conste a informação de que essa pessoa jurídica tenha deixado de existir legalmente na Índia, não se obteve informações sobre sua liquidação, assim entendida como a total destinação do seu acervo líquido, ou ainda acerca de incorporação, fusão ou cisão a outra pessoa jurídica.
Ademais, diante da informação de que a Hetero International Ltd teria deixado de existir legalmente na Índia e que a Hetero Farmacêutica do Brasil Ltda. e Distribuidora e Importadora Hetero Ltda. deixou de existir no Brasil, não havendo no Brasil representantes legais, sede ou bens conhecidos, bem como o fato de que foi a Hetero Drugs Limited (CNPJ 21.817.593/0001-53) quem concedeu autorização ao Sr. Kleber Marcos Peixoto Menezes (CPF XXX.219.597-XX) , Administrador à época da empresa Hetero Farmacêutica do Brasil Ltda., para solucionar o débito da Hetero International Ltd. com a Farmanguinhos (peça 2, p. 114/116, 74, peças 146 e 142) , e que foi a Hetero Singapore Pte Ltd (CNPJ 19.253.554/000129) , empresa pertence ao Grupo Hetero, que  participou de reunião com a diretoria da Fiocruz em agosto de 2013, por meio do seu diretor à época, o Sr. Rama Krishna, com vistas a dirimir pendências remanescentes do processo licitatório 25387.000509/2001-85 (peça 1, p. 63, e peça 99, p. 3/4, peças 145, 148 e 149) , propõe-se que essas duas últimas empresas sejam incluídas como responsáveis solidários da Hetero International Ltda.
A questão que se coloca para essa responsabilização solidária é se há necessidade de citar diretamente essas pessoas jurídicas, eis que se considera que elas foram citadas, ainda que indiretamente, haja vista que as comunicações processuais foram direcionadas aos seus endereços, considerando a extinção da Hetero International Ltd. e suas participações concorrentes para o evento danosos.
Caso entenda-se necessário nova citação, o processo deverá ser saneado para a realização de citações dessas pessoas jurídicas no exterior, devendo-se levar em conta todas as dificuldades operacionais para a expedição da carta rogatória e da provável ausência de retorno dos expedientes enviados diretamente por correspondência.
Caso contrário, se for entendido como válidas as citações, restará a alternativa de condenar em débito apenas a Hetero International, e/ou condenar a Hetero Drugs e a Hetero Signapore como responsáveis solidários pelo débito da extinta Hetero International Ltd., haja vista que essas pessoas jurídicas agiram com abuso de poder e da personalidade jurídica, contribuindo para acarretar prejuízos à Farmanguinhos.
CITAÇÃO INTERNACIONAL
Na ocasião da citação, pela presença de pessoas jurídicas domiciliadas no exterior, o diretor da subunidade consignou que o parâmetro aplicável para citação era o disposto no Acórdão 2937/2016-TCU-Plenário, rel. Min. Vital do Rêgo (TC Processo 021.650/2016-0 - ADM) , em cujo âmbito deliberou o Tribunal acerca de propostas apresentadas pelo Procurador-Geral junto ao TCU, Dr. Paulo Soares Bugarin, para a realização das citações de pessoas jurídicas privadas de direito estrangeiro domiciliadas no exterior (peça 151) .
Estabeleceu-se que o procedimento inicial deveria ser a citação direta, via postal, mediante carta registrada ou similar, com aviso de recebimento que comprove a entrega no endereço do destinatário, e, se ultrapassados 30 dias do recebimento da citação sem que esta Corte de Contas receba as alegações de defesa, utilizar carta rogatória e, por fim, recorrer a cooperação internacional, nos termos previstos na Convenção de Mérida (peça 151, 152 e 153) .
Cabe salientar que essa sistemática também já foi utilizada no âmbito do TC Processo 034.902/2015-5 (item 9.8.2 do Acórdão 2014/2017-TCU-Plenário, rel, Min. Bruno Dantas) e TC Processo 005.406/2013-7 (item 9.5 do Acórdão 1720/2016-TCU-Plenário, rel. Min. Vital do Rêgo) .
Além de observar o item 1.4, "j", do Anexo ao Memorando-Circular nº 10/2018 - Segecex, esta unidade técnica encaminhou citações aos responsáveis no exterior, na forma preconizada pelo art. 3º da Resolução TCU 170/2014 e nos acórdãos supracitados, por via postal e também correio eletrônico, traduzidos para o idioma inglês, com confirmação de entrega/ciência do interessado tanto na via postal, como por meio do correio eletrônico, conforme se observa nas peças 255, p. 27/29, e peças, 203, 256 e 258.
Em que pese todo esse esforço, não houve a apresentações de alegações de defesa pela responsável, nem da empresa controladora e nem das empresas do grupo. Apesar da orientação de, ultrapassados 30 dias do recebimento da citação sem que esta Corte de Contas receba as alegações de defesa, utilizar carta rogatória, considera-se suficiente a ciência constante das peças 258 e 255, p. 29, para caracterizar a revelia da Hetero International.
Na hipótese de se decidir ser necessária o envio de carta rogatória para a controladora da extinta Hetero International ou de empresas pertencentes ao grupo Hetero, tem-se que levar em conta em conta a informação colhida do setor de Coordenação-Geral de Cooperação Jurídica Internacional do Departamento de Recuperação de Ativos e Cooperação Jurídica Internacional do Ministério da Justiça de que o prazo médio de cumprimento pelas autoridades estrangeiras é de 8 meses, fazendo-se necessário indicar o nome e o endereço completos da pessoa responsável, no país de destino, pelo pagamento das despesas processuais, bem como providenciada a tradução oficial ou juramentada e que a designação de audiência deve ser com antecedência mínima de 180 dias, a contar da remessa da carta rogatória (peça 278) .
Além disso, faz-se necessário ressaltar o tempo que levaria a tradução oficial/juramentada e os custos envolvidos conforme conta da peça 198.
Assim, caso seja determinado a emissão de carta rogatória, é conveniente o sobrestamento dos autos para o processamento da citação.
Por fim, em relação à cooperação internacional, nos termos previstos na Convenção de Mérida, foi informado pelo departamento de Coordenação-Geral de Cooperação Jurídica Internacional/MJ que não há tratado específico de cooperação entre Brasil e Índia que regule a referida matéria (citação) e que a tramitação dos pedidos de cooperação ocorre com base em reciprocidade, pela via diplomática.
Nesse contexto, esclareceu-se que os pedidos de cooperação ativa que objetivam a comunicação de atos processuais, tais como citação, intimação, notificação, devem ser tratados com base na reciprocidade e elaborados nos termos da Portaria Interministerial nº 501, de 21 de março de 2012, do Ministério da Justiça e do Ministério das Relações Exteriores.
DAS NOVAS ALEGAÇÕES DE DEFESA DE ROOSEVELT ADRIANO PEREIRA
O Sr. Roosevelt Adriano Pereira (CPF XXX.825.977-XX) já havia sido citado em outra ocasião mediante os Ofícios 2.221/2015-TCU/Secex-RJ, de 20/7/2015 (peça 47) , 2.241/2015-TCU/Secex-RJ, de 23/7/2015 (peça 53) , devolvido pelos Correios (peças 55 e 57) ; e 2.615/2015-TCU/SECEX-RJ, de 24/8/2015 (peça 65) , ciência à peça 69, 74 e 75, tendo apresentado alegações de defesa à peça 77
Tais alegações de defesa foram analisadas na instrução à peça 150.
Naquela oportunidade o responsável alegou prescrição do débito (peça 77, p. 3/4) ; perda de objeto da TCE face a suposta proposta da Hetero International de ressarcir a Fiocruz (peça 77, p. 4/5) ; e que não praticou qualquer ato com intuito de dilapidar o patrimônio público, ao contrário, apenas autorizou depósito de valores destinados à empresa fornecedora de medicamentos. 
A análise das alegações de defesa consignou que ações de ressarcimento movidas pelo Estado contra os agentes causadores de danos ao erário são imprescritíveis (art. 37, § 5º, CF/88 e Acórdão 2910/2016-TCU-Plenário e 5.939/2016-Segunda Câmara) ; que a prescrição que se opera sobre a pretensão punitiva a cargo do TCU é decenal (Acórdão 1441/2016-TCU-Plenário) ; e que o responsável não logrou demonstrar a regular aplicação dos recursos públicos. 
Novamente citado, o responsável apresentou suas novas alegações de defesa (peça 212) .
Aduz que não foi notificado para apresentação de alegações finais, cerceando o seu direito de defesa e ficando prejudicada a decisão proferida por este Tribunal publicada em 16/10/2017 (peça 212, p. 2) .
Insiste na perda de objeto da TCE diante da proposta da Hetero International de quitação da pendência com Farmanguinhos (peça 212, p. 3) .
Aduz inexistência de má-fé, pois não praticou qualquer ato com intuito de dilapidar o patrimônio público, ao contrário, apenas realizou algo que era de praxe dentro da Instituição a que fazia parte, inclusive com autorização de sua diretora Dra. Eloan dos Santos Pinheiro (que sequer foi arrolada) e com fundamento em parecer da Procuradoria Jurídica da Fiocruz (peça 212, p. 3) .
Acrescenta que o pagamento antecipado de valores já teria sido feito pela Fiocruz em diversos momentos, em razão da urgência de importação de material para a fabricação de medicamentos, e esta era a sistemática usada, uma vez que o contestante agia em substituição e sob ordens diretas da Diretora Executiva, a Dra. Eloan Pinheiro, que sequer foi arrolada nos autos. Junta depoimentos para corroborar sua alegação (peça 212, p. 4/7) .
 Sustenta que não pode ser enquadrado no art. 116. IV, da Lei 8.112/1991, por que não tinha outra alternativa, a não ser cumprir a ordem superior. Também defende que sua conduta não se enquadra no art. 5º, III, da IN 71/2012, pois a determinação foi feita por superior hierárquico (peça 212, p. 8) .
Menciona que, mediante testemunhos, a ordem para o pagamento antecipado da Nota de Empenho veio diretamente da mão do Dr. Marcos José Mandelli (Diretor de Negócios/Comercial Far-Manguinhos) e só foi quitada mediante autorização e conhecimento da Dra. Eloan Pinheiro (Diretora Executiva Far-Manguinhos) . 
Afirma que os documentos juntados em suas alegações de defesa atestam que sempre partia do Diretor de Negócios/Comercial a requisição de pagamento, e que este não pode alegar que desconhecia tal fato, visto que era algo que realizava corriqueiramente (peça 212, p. 8) .
Ressaltar que o Dr. Marcos José Mandelli é quem tratava diretamente com o Banco do Brasil, tendo controle total da situação, ou seja, todos os pagamentos a serem feitos por Farmanguinhos eram expedidos sob sua ordem, e também responsável por todo o contato FarManguinhos com fornecedor, como pode ser verificado no depoimento do Sr. Flavio Valente (Represente Nortec Química) - peça 212, p. 8.
Alega que em nenhum momento a Dra. Eloan Pinheiro (Diretora Executiva Far-Manguinhos) foi arrolada neste processo, uma vez que era de vital importância seu depoimento, sendo ela a pessoa que detinha a palavra final e estava na mais alta posição da cadeia de comando da unidade, ficando assim este processo prejudicado pela falta de informações mais que necessárias para a correta apuração dos fatos.
Conclui-se que está sofrendo perseguição política ou, no mínimo, sendo feito de "bode" expiatório para eximir possíveis culpados e afirma que está comprovado que tanto a procuradoria, a direção central da Fiocruz, quanto o próprio TCU deram pareceres positivos e não localizaram nenhuma irregularidade no período (peça 9) .
Análise
Em que pese as alegações do responsável, não foram acrescentados novos elementos capazes de infirmar as conclusões da analise procedida à peça 150, p. 8/9.
Ao contrário, consoante documento à peça 1, p. 191, por meio da Carta 91/2001-CI/FAR, de 13/9/2001, o então Diretor-executivo substituto de Farmanguinhos, Sr. Roosevelt Adriano Pereira, solicitou à Agência de Comércio International do Banco do Brasil, "baseado na Circular Bacen 2.730, de 13/12/1996", que fosse "feito o pagamento antecipado de importação".
Em consequência, foram emitidos os empenhos 2001NE901442, 2001NE901443 e 2001NE901444 (peça 1, p. 196-198) , bem como a ordem bancária 2001OB001531 (peça 1, p. 199) .
Aa importação paga pela ordem bancária 2001OB001531, contudo, restou pendente, haja vista não constar do processo de pagamento o documento relativo ao desembaraço aduaneiro da mercadoria e o fato de que o material pago não foi atestado pelo almoxarifado de Farmanguinhos, conforme evidenciado, em documento de 23/11/2001 à peça 1, p. 192.
Além disso, faz parte dos autos inúmeras tentativas da Farmanguinhos de ser ressarcida pelo fornecedor indiano pelo seu representante no Brasil. Todas, no entanto, restaram infrutíferas (peça 1, p. 53/65, 78/88; peça 2, 54/77, 111/121, 140/142) . 
Dessa forma, face o pagamento antecipado e o não recebimento do produto pago e a falta de providências para resolver a pendência em tempo hábil, não restando dúvidas quanto as responsabilidades daqueles que detinham o controle administrativo e financeiro de Farmanguinhos à época dos fatos ocorridos, devendo ser mantido o encaminhamento proposto na peça 150.
PRESCRIÇÃO DA PRETENSÃO PUNITIVA
O dano ao erário ocorreu em 13/9/2001. A TCE foi recebida no TCU em 8/8/2014. Em 30/5/2015 o relator ordenou a citação dos responsáveis. Portanto, a TCE já ingressou no Tribunal após o prazo de 10 anos da prescrição da pretensão punitiva, na forma do Acórdão 1441/2016-TCU-Plenário (rel. Min. Benjamin Zymler) .
Em razão disso, não foi proposta a aplicação de multa aos responsáveis e de declaração de inidoneidade para participação em licitação ou de contratação no âmbito da Administração pública.  
CONCLUSÃO
Conforme análises empreendidas na instrução da peça 150 e nesta oportunidade, as alegações de defesa do Sr. Roosevelt Adriano Pereira (CPF XXX.825.977-XX) , Ex-Diretor Executivo Substituto de Farmanguinhos, e do Sr. Marcos José Mandelli (CPF XXX.665.591-XX) , ex-Diretor de Negócios de Farmanguinhos, não merecem prosperar. Não há nos autos elementos que demonstrem a ocorrência de excludentes de culpabilidade dos aludidos responsáveis e que permitam reconhecer a sua boa-fé.
Diante de tal fato, sugere-se que suas contas sejam julgadas irregulares, nos termos do art. 202, § 6º, do RI/TCU, com a imputação solidária do débito, atualizado monetariamente e acrescido de juros de mora, nos termos do art. 202, §1º do RI/TCU.
Por serem servidores da Fiocruz, propõe-se ainda autorizar o desconto da dívida em suas remunerações, observado o disposto no art. 46 da Lei 8.112/1990.
Em relação a aplicação da multa prevista no art. 57 da Lei 8.443/1992, ocorreu a prescrição punitiva do TCU, na forma do Acórdão 1441/2016-TCU-Plenário.
Quanto à Hetero International Ltd., constatou-se sua revelia ante as citações realizadas, o que possibilitaria dar seguimento ao processo para o julgamento mérito pelas irregularidade e condenação solidária ao recolhimento do débito.
Todavia há nos autos a informação de que a pessoa jurídica externa Hetero International Ltd. (CNPJ 00.000.000/0000-0) não mais existe legalmente na Índia, assim como a informação de que a Hetero Farmacêutica do Brasil Ltda. e a Distribuidora e Importadora Hetero Ltda., pessoas jurídicas internas, foram baixadas no Brasil.
Como não se obteve informações a liquidação da Hetero International Ltd., assim entendida a total destinação do seu acervo líquido, ou ainda acerca de incorporação, fusão ou cisão a outra pessoa jurídica, propõe-se que seja mantida a proposta de julgamento mérito pela irregularidade de suas contas e condenação solidária ao recolhimento do débito com as demais pessoas físicas responsáveis.
Para além disso, resta incontroverso que foi a Hetero Drugs Limited (CNPJ 21.817.593/0001-53) quem concedeu autorização ao Sr. Kleber Marcos Peixoto Menezes (CPF XXX.219.597-XX) , Administrador à época da empresa Hetero Farmacêutica do Brasil Ltda., para solucionar o débito da Hetero International Ltd. com a Farmanguinhos (peça 2, p. 114/116, 74, peças 146 e 142) .
Resta também incontroverso que foi a Hetero Singapore Pte Ltd (CNPJ 19.253.554/000129) , empresa pertencente ao Grupo Hetero, que participou de reunião com a diretoria da Fiocruz em agosto de 2013, por meio do seu diretor à época, o Sr. Rama Krishna, com vistas a dirimir pendências remanescentes do processo licitatório 25387.000509/2001-85 (peça 1, p. 63, e peça 99, p. 3/4, peças 145, 148 e 149) .
Essas pessoas jurídicas, em princípio estranhas ao contrato entre a Hetero International e Farmanguinhos, ao assumirem a responsabilidade pela solução do débito por intermédio de seus diretores, administradores e gerentes, e, ao final não terem honrado o compromisso, agiram de forma lesiva ao erário, favorecendo a Hetero International em detrimento de Farmanguinhos, que confiava na capacidade de representação dessas pessoas físicas de jurídicas e na promessa da entrega do produto faltante.
Dessa forma, propõe-se que essas pessoas jurídicas pertencentes ao grupo Hetero sejam incluídas como responsáveis solidários pelo débito da extinta Hetero International Ltd., haja vista que agiram com abuso de poder e da personalidade jurídica, contribuindo para acarretar prejuízos à Farmanguinhos. Embora tenham sido enviadas citações para essas pessoas jurídicas domiciliadas no exterior, nenhumas delas apresentou resposta.
Uma questão que se coloca para essa responsabilização solidária é se há necessidade de citar diretamente essas pessoas jurídicas, eis que se considera que elas foram citadas, ainda que indiretamente, haja vista que as comunicações processuais foram direcionadas aos seus endereços, considerando a extinção da Hetero International Ltd. e suas participações concorrentes para o evento danosos. Caso entenda-se necessário nova citação, o processo deverá ser saneado para a realização de citações dessas pessoas jurídicas no exterior, devendo-se levar em conta todas as dificuldades operacionais para a expedição da carta rogatória e da provável ausência de retorno dos expedientes enviados diretamente por correspondência, bem como a necessidade de sobrestamento dos autos tendo em vista o tempo médio de 8 meses do processamento da rogatória.
Caso contrário, se for entendido como válidas as citações, restará a alternativa de condenar em débito apenas a Hetero International, e/ou condenar a Hetero Drugs e a Hetero Singapore como responsáveis solidários pelo débito da extinta Hetero International Ltd., haja vista que essas pessoas jurídicas agiram com abuso de poder e da personalidade jurídica, contribuindo para acarretar prejuízos à Farmanguinhos.
Considerando estar em trâmite na 7ª Vara Federal da Justiça Federal do Rio de Janeiro a Ação Civil Pública por Improbidade Administrativa 0005611-76.2011.4.02.5101, em face da Norte Química S/A (Nortec) , da Distribuidora e Importadora de Medicamentos Hetero Ltda. e dos Srs. Roosevelt Adriano Pereira e Marcos José Mandelli, propõe-se encaminhar cópia da deliberação ao juízo daquela Vara.
INFORMAÇÕES ADICIONAIS
Por meio do Ofício 21.149/2016/CGPTCE/DP/SFC-CGU, de 8/12/2016, compondo as peças de 103 a 137, onde foram juntadas as cópias do PAD 00190.033872/2010-44, a CGU destaca que a pretensão punitiva da administração se extinguirá em 22/3/2018, em razão de que os fatos apurados também apontavam para a existência de crime, o que poderia ensejar a aplicação do prazo prescricional previsto no § 2º do art. 142 da Lei 8.112/1990.
No âmbito judicial, há a Ação Civil Pública por Improbidade Administrativa 0005611-76.2011.4.02.5101, em curso na 7ª Vara Federal da Justiça Federal do Rio de Janeiro, em face da Norte Química S/A (Nortec) , da Distribuidora e Importadora de Medicamentos Hetero Ltda. e dos Srs. Roosevelt Adriano Pereira e Marcos José Mandelli.
Havia também registro da existência do Inquérito Civil Público 130.012.000332/2008-26, instaurado pelo MPF para apurar irregularidades praticadas no âmbito de processo de aquisição e entrega do produto indinavir (peça 5, p. 4/5) .
Consta também a existência do Inquérito Policial 2481/2005, onde se apurou possível prática de crimes de peculato e evasão de divisas (peça 5, p. 4/5) . O referido inquérito foi remetido à 5ª Vara Criminal do Rio de Janeiro onde recebeu o número 0515478-46.2005.4.02.5101, tendo o juízo arquivado o processo por prescrição penal ao destacar que "os acontecimentos datam de setembro de 2001 e, a despeito de farto elemento de informação quanto a autoria e materialidade, forçoso concluir, com pesar, que inexiste condição para o exercício da ação penal, especificamente o interesse utilidade".
PROPOSTA DE ENCAMINHAMENTO
	Diante do exposto, submetemos os autos à consideração superior, propondo:
com fundamento nos arts. 1º, inciso I, 16, inciso III, alínea 'c', e § 2º da Lei 8.443/1992 c/c os arts. 19 e 23, inciso III, da mesma Lei, e com arts. 1º, inciso I, 209, inciso III, e § 5º, 210 e 214, inciso III, do Regimento Interno, que sejam julgadas irregulares as contas dos Sr. Roosevelt Adriano Pereira (CPF XXX.825.977-XX) , na condição de Diretor-Executivo Substituto de Farmanguinhos, do Sr. Marcos José Mandelli (CPF XXX.665.591-XX) , na condição de Diretor de Negócios/comercial de Farmanguinhos e condená-lo, em solidariedade, com a pessoa jurídica de direito privado externo Hetero Internacional (CNPJ 00.000.000/0000-0) , ou sócios e sucessores na hipótese de extinção, cisão, fusão e incorporação, se houver, ao pagamento da quantia a seguir especificadas, com a fixação do prazo de quinze dias, a contar da notificação, para comprovar, perante o Tribunal (art. 214, inciso III, alínea "a", do Regimento Interno) , o recolhimento da dívida aos cofres da Fundação Oswaldo Cruz (Fiocruz) - CNPJ 33.781.055/0001-35, atualizada monetariamente e acrescida dos juros de mora, calculados a partir das datas discriminadas, até a data do recolhimento, na forma prevista na legislação em vigor
	      VALOR ORIGINAL DO DÉBITO              
	DATA DA OCORRÊNCIA

	2.835.000,00 
	13/9/2001 

Valor atualizado do débito com juros e correção monetária até 15/3/2018: R$ 18.303.450,90.
determinar à Fundação Oswaldo Cruz (Fiocruz) /Instituto de Tecnologia em Fármacos (Farmanguinho) , nos termos do art. 28, I, da Lei 8.443/1992, que, caso não seja comprovado o recolhimento da dívida pelos responsáveis, efetue, após a devida notificação do Tribunal, o desconto da dívida na remuneração dos servidores, em favor dos cofres da Fundação Oswaldo Cruz (Fiocruz) - CNPJ 33.781.055/0001-35, na forma estabelecida pela legislação pertinente;
autorizar, desde logo, nos termos do art. 28, inciso II, da Lei 8.443/1992, a cobrança judicial da, dívida caso não atendidas as notificação;
encaminhar cópia da deliberação ao Procurador-Chefe da Procuradoria da República no Estado do Rio de Janeiro, nos termos do § 3º do art. 16 da Lei 8.443/1992 c/c o § 7º do art. 209 do Regimento Interno do TCU, para adoção das medidas cabíveis; e comunicar-lhe que o relatório e o voto que a fundamentarem podem ser acessados por meio do endereço eletrônico www.tcu.gov.br/acordaos e que, caso haja interesse, o Tribunal pode enviar-lhe cópia desses documentos sem qualquer custo;
e) encaminhar cópia da deliberação ao Juízo da 7ª Vara Federal da Justiça Federal do Rio onde tramita em segredo de justiça a  Ação Civil Pública por Improbidade Administrativa 0005611-76.2011.4.02.5101, em face da Norte Química S/A (Nortec) , da Distribuidora e Importadora de Medicamentos Hetero Ltda. e dos Srs. Roosevelt Adriano Pereira e Marcos José Mandelli; e comunicar-lhe que o relatório e o voto que a fundamentarem podem ser acessados por meio do endereço eletrônico www.tcu.gov.br/acordaos e que, caso haja interesse, o Tribunal pode enviar-lhe cópia desses documentos sem qualquer custo."
5.	Os dirigentes da unidade assim se manifestaram:
"Em complemento à referida proposição do Sr. Auditor, submeto, à consideração superior, proposta adicional de, em vista dos elementos abordados no item 132 e seguintes da instrução (peça 285, p. 17) e tendo em conta a relevância e oportunidade do tema, que seja recomendado, à Secretaria Geral da Presidência - Segepres, por intermédio da Secretaria de Relações Internacionais - Serint, com apoio, conforme necessário, de outras unidades especializadas no âmbito do Tribunal, que avalie e busque firmar acordos de cooperação ou instrumentos aplicáveis entre o Tribunal de Contas da União, o Ministério da Justiça/Departamento de Recuperação de Ativos e Cooperação Jurídica Internacional e o Ministério de Relações Exteriores/Divisão de Cooperação Jurídica Internacional, com vistas a buscar garantir, às citações de pessoas físicas e jurídicas responsáveis domiciliados no exterior e sem representação no Brasil expedidas por este Tribunal, por intermédio de seus relatores ou colegiados, as mesmas prerrogativas, prazos e procedimentos conferidos à expedição e trâmite de cartas rogatórias garantidos no âmbito de convenções e acordos internacionais firmados pelo Brasil com outros Estados soberanos."
6.	O Ministério Público junto ao TCU assim se manifestou:
"Posiciono-me de acordo com o encaminhamento proposto pela Secex/RJ.
O pagamento antecipado realizado pela Fiocruz em favor da empresa Hetero International Ltd. representou flagrante desrespeito a expressas disposições da Lei 4.320/1964 concernentes ao rito e à sequência de etapas rigorosamente exigidos na realização da despesa pública, notadamente as seguintes:
Art. 62. O pagamento da despesa só será efetuado quando ordenado após sua regular liquidação.
Art. 63. A liquidação da despesa consiste na verificação do direito adquirido pelo credor tendo por base os títulos e documentos comprobatórios do respectivo crédito.
§ 1° Essa verificação tem por fim apurar:
I - a origem e o objeto do que se deve pagar;
II - a importância exata a pagar; 
III - a quem se deve pagar a importância, para extinguir a obrigação.
§ 2º A liquidação da despesa por fornecimentos feitos ou serviços prestados terá por base:
I - o contrato, ajuste ou acôrdo respectivo;
II - a nota de empenho;
III - os comprovantes da entrega de material ou da prestação efetiva do serviço.
Além disso, deve-se ressaltar que o pagamento antecipado em favor de fornecedor foi terminantemente vedado mediante o seguinte dispositivo do edital da Concorrência Internacional 4/2001-Far (página 71 da peça 12) :
12 - PAGAMENTO
12.1 - O pagamento as empresas sediadas no exterior serão efetuados através de Cobrança (CAD) a ser liberada em até 30 (trinta) dias após aprovação do produto pelo Controle da Qualidade de Far-Manguinhos.
12.2 - Em sendo empresa nacional, o pagamento será efetuado em moeda brasileira à taxa de câmbio vigente no dia útil imediatamente anterior a data do efetivo pagamento que ocorrerá em até 30 (trinta) dias após aprovação do produto pelo Controle da Qualidade de FarManguinhos.
Identificados os gestores do Farmanguinhos responsáveis pelo irregular pagamento antecipado em favor da Hetero International Ltd., foram eles citados, juntamente com aquela empresa, para responderem solidariamente pelo prejuízo infligido à Fiocruz. A empresa indiana não compareceu aos autos para se defender. Os gestores do Farmanguinhos apresentaram suas alegações de defesa, mas estas não logram descaracterizar sua atuação patentemente contrária à lei e ao edital de licitação.
- III -
Encontrando-se o processo neste Ministério Público, a Sra. Shirley da Rocha Gonzaga, por meio de seu procurador, fez chegar aos autos a peça 288, mediante a qual requer, entre outros pontos, sejam excluídos o seu nome e o nome de sua empresa Sauad Indústria Farmacêutica Ltda. "do rol de supostos representantes legais da empresa devedora Hetero International Ltda, pois provado que com ela nunca mantiveram nenhum vínculo contratual, empresarial, empregatício e/ou societário, que ensejasse sua representação em território nacional". À referida peça 288 juntaram-se vários anexos (peças 289-296) .
Sobre esses elementos, observo que as participações da Sra. Shirley da Rocha Gonzaga e da empresa Sauad Indústria Farmacêutica Ltda. no presente já foram consideradas na instrução do feito empreendida pela Secex/RJ, tendo a unidade técnica concluído que aquelas pessoas não se incluem entre os responsáveis pelo dano em apuração nesta tomada de contas especial.
- IV -
Ante o exposto, este representante do Ministério Público junto ao TCU manifesta-se favoravelmente à proposta de encaminhamento formulada pela Secex/RJ às páginas 25-26 da peça 285, bem como à sugestão apresentada pelo diretor daquela unidade técnica à peça 286."
	É o relatório.

8.1 Rodrigo de Paula Oliveira (21510/OAB-GO), representando Kleber Marcos Peixoto Menezes e Shirley da Rocha Gonzaga; 
8.2. Pedro Paulo Salles Cristofaro (60.962/OAB-RJ), representando Nortec Química S.A; 
8.3. Gloria Regina Felix Dutra (81.959/OAB-RJ) e Luiz Paulo de Barros Correia Viveiros de Castro (73.146/OAB-RJ), representando Marcos José Mandelli;
8.4. Bruno Moreno Carneiro Freitas (150.937/OAB-RJ), representando Roosevelt Adriano Pereira.

Subprocurador-Geral Lucas Rocha Furtado.

PAGAMENTO ANTECIPADO DE PRODUTO QUÍMICO IMPORTADO. AUSÊNCIA DA ENTREGA DO PRODUTO. CONTAS IRREGULARES. DÉBITO.

TOMADA DE CONTAS ESPECIAL (TCE)

Secretaria do TCU no Estado do Rio de Janeiro (Secex-RJ).

Trata-se de tomada de contas especial instaurada pela Fundação Oswaldo Cruz - Fiocruz ante a constatação de dano na execução do contrato celebrado entre aquela entidade e a empresa indiana Hetero International Ltda., vencedora da Concorrência Internacional 4/2001-Far, realizada com vistas à aquisição de medicamentos.
2.	A empresa Hetero International fazia parte do grupo Hetero Drugs Limited, representada no Brasil pela empresa Hetero Farmacêutica do Brasil Ltda., a qual desde 11/12/2015 encontra-se com as atividades encerradas (peça 2, p. 116, 120-121) . Na ocasião do certame, a Hetero International foi representada pela empresa Nortec Química Desenvolvimento Tecnológico Ltda. (peças 1, p. 83, 90 e 91) . 
3.	O dano envolvido decorre do fato de a Fiocruz, por intermédio de seu Instituto de Tecnologia em Fármacos - Farmanguinhos, ter efetuado, em 13/9/2001, pagamento antecipado de US$ 1.050.000,00 (R$ 2.835.000,00, pela taxa de câmbio da época) em favor da Hetero International Ltd., para que esta lhe fornecesse 2.000 kg do antiviral sulfato de indinavir, o que não ocorreu. 
4.	Foi promovida a citação dos responsáveis nos seguintes termos:
	a) empresa Hetero International Ltda., por ter recebido valores sem a correspondente contraprestação contratual;
	b) sr. Roosevelt Adriano Pereira, então Diretor do Instituto de Tecnologia em Fármacos da Fundação Oswaldo Cruz, por ter ordenado o pagamento antes do recebimento do produto (peça 25, p. 55) ;
	c) sr. Marcos José Mandelli, então Diretor de Negócios da Farmanguinhos, por ter encaminhado, em 3/9/2001, o processo para liquidação da despesa (peça 25, p. 47) . 
II
5.	De início, a empresa Hetero International Ltda.- negou o inadimplemento contratual, mas depois de intensa troca de correspondência com a Fiocruz, admitiu, em 19/11/2003, a ausência da entrega de 2.000 kg do produto (peça 2, p. 78) . A controladora da contratada - Hetero Drugs Limited - também, em 3/9/2009 reconheceu o débito e indicou um representante- gerente de uma outra empresa do grupo com sede no Brasil - para solucionar a controvérsia (peça 2, p. 116) :
	"Pelo presente instrumento autorizamos o Sr. Kleber Marcos Peixoto Menezes - Gerente Regional da Hetero Farmacêutica do Brasil - a discutir possibilidades de negócio entre o Grupo Hetero e Fármacos - Farmanguinhos. Além disto, avaliar e sugerir opções de acordo amigável entre a Hetero e a Far-manguinhos para solucionar o débito da Hetero Internacional."  (Grifos acrescidos) . 
6.	O Grupo Hetero comprometeu-se, em 17/3/2010, a resolver a pendência por meio da entrega de outros produtos diversos do contratado (peça 2, p. 119) :
"Em aditamento aos entendimentos anteriores que ficou estabelecido na, última reunião ocorrida no dia 12/03/2010, nas instalações de FARMANGUINHOS - unidade de Jacarepaguá, no valor de US$ 1,050,000.00 (Hum milhão e cinquenta mil dólares) confirmamos o interesse em resolver a pendência do Ativo Indinavir através da substituição por outros produtos produzidos pelo Grupo HETERO conforme· se segue:"  (Grifos acrescidos) . 
7.	Não há nos autos informação dos motivos que levaram a Hetero a não propor o fornecimento do produto contratado para solucionar a questão. 
8.	Por não ter interesse no recebimento de produtos diversos do contratado, a Farmanguinhos rechaçou a proposta em 23/1/2012 (peça 2, p. 125-126) . Não houve mais tratativas entre as partes desde então.
III
9.	Confirmada a materialidade dos fatos e antes de passar à responsabilização pelo débito, passo a tratar dos procedimentos de citação da empresa Hetero International. 
10.	Constata-se que a empresa Hetero Internacional teria deixado de existir legalmente a partir de 30/9/2014 (peças 232, p.1, a 234) . Ora, segundo o direito pátrio (arts. 1.106 e 1.110 do Código Civil) , a liquidação da sociedade pressupõe o pagamento das dívidas sociais e, em havendo dívidas não liquidadas, os sócios respondam perante esses credores até o limite da soma por eles recebida em partilha. 
11.	Desta feita, a Hetero Drugs Limited, na posição de então controladora da Hetero International, assumiu a posição de sua sucessora.
12.	Pois bem, no site do grupo Hetero (https://www.heteroworld.com) está disponibilizado no Brasil o endereço em que estaria localizado seu escritório de marketing (marketing office) . Encaminhado o ofício de citação para esse endereço, compareceu aos autos a empresa Camber Farmacêutica Ltda., em 2/3/2018, para afirmar que não é representante legal de nenhuma das entidades do Grupo Hetero (peça 264) .
13.	Entretanto, consta nos autos elementos que apontam em sentido diverso. Em um deles, elaborado em decorrência de desfazimento de parceria da Hetero Drugs Limited com empresa brasileira (Sauad Farmacêutica) , foi indicada pela primeira a empresa Camber Farmaceutica Ltda. como beneficiária de recursos decorrentes do distrato (peça 291, p. 4) :
	"Uma vez que não pudemos dar adiante na possibilidade de parceria e os gastos esperados não foram necessários, nós pedimos que seja retornado os fundos recebidos através de transferência via cabo para a Empresa abaixo qualificada:
	Razão social: Camber Farmacêutica Ltda." (Grifos acrescidos) . 
14.	Em outro documento, ao atestar o recebimento dos créditos, em 16/8/2017, a empresa Camber Farmacêutica Ltda. confirma sua relação jurídica com a Hetero Drugs Limited (peça 290, p. 3) :
	"Conforme contato telefônico em no dia 01/08 e 10/08, recebemos dois créditos da Sauad, porém precisamos enviar este crédito recebido para a nossa matriz Hetero, para que esse processo seja concluído, necessito que me envie uma carta informando que foi creditado o valor de R$ 44.807,33 na conta da empresa Camber Farmacêutica Ltda., nessa carta deve contar uma explicativa informando que foi transferido a dívida que a Sauad tinha com a Hetero para a Camber, que aqui no Brasil a Camber é representante legal da Hetero." (Grifos acrescidos) . 
15.	Conta também no site da empresa Camber (http://camberpharma.com/about-us) que ela faz parte do Hetero Group (acesso em 12/12/2018) . 
16.	Ou seja, há elementos suficientes nos autos para se concluir que a empresa Camber Farmacêutica Ltda. figura como representante no Brasil da Hetero Drugs Limited.
17.	Em sendo assim, considero válida a citação da Hetero Drugs Limited por meio da empresa Camber Farmacêutica Ltda. em razão da seguinte disposição do Código de Processo Civil:
	"Art. 75.  Serão representados em juízo, ativa e passivamente: ...
X - a pessoa jurídica estrangeira, pelo gerente, representante ou administrador de sua filial, agência ou sucursal aberta ou instalada no Brasil; ...
§ 3o O gerente de filial ou agência presume-se autorizado pela pessoa jurídica estrangeira a receber citação para qualquer processo." 
18.	Superada essa questão preliminar, considero não adequada a proposta dos dirigentes da unidade técnica para que a Secretaria Geral da Presidência, por intermédio da Secretaria de Relações Internacionais - Serint, busque firmar acordos de cooperação com outros órgãos da Administração Federal para a realização de citação de empresas ou responsáveis domiciliados no exterior. Isso porque creio que o desenrolar de cada caso concreto ditará os rumos a serem adotados por esta Corte de Contas, os quais poderão no futuro servir de guia para posterior normatização da matéria.
IV
19.	Retorno a responsabilização pelo débito apurado.
20.	A sucessora da empresa contratada, a qual optou por permanecer revel, deve responder pelos valores recebidos indevidamente sem a correspondente contraprestação contratual, sob pena da caracterização de enriquecimento ilícito.
21.	O sr. Roosevelt Adriano Pereira, então Diretor do Instituto de Tecnologia em Fármacos da Fundação Oswaldo Cruz, por sua vez, argumenta, em síntese, que (peças 77 e 212) :
	a) ocorreu a prescrição da pretensão ressarcitória;
	b) houve a perda de objeto da tomada de contas especial em razão de a empresa haver reconhecido sua dívida;
	c) sua conduta apenas consistiu na autorização do depósito de valores destinados à empresa fornecedora, de acordo com a manifestação da procuradoria jurídica e da auditoria da Fiocruz;
	d) agiu cumprindo ordens superiores e de acordo com solicitação do diretor comercial.
22.	Quanto ao primeiro argumento, registro que esta Corte de Contas possui entendimento consolidado de que as ações de ressarcimento movidas contra os agentes causadores de prejuízos ao erário são imprescritíveis, por determinação constitucional. Veja-se a respeito a parte dispositiva do Acórdão 2709/2008-TCU-Plenário, proferido em uniformização de jurisprudência:
	"9.1. deixar assente no âmbito desta Corte que o art. 37 da Constituição Federal conduz ao entendimento de que as ações de ressarcimento movidas pelo Estado contra os agentes causadores de danos ao erário são imprescritíveis, ..."
23.	Esse entendimento é corroborado pelo Supremo Tribunal Federal - STF, que ao interpretar o art. 37, § 5º, da Constituição Federal firmou a tese da imprescritibilidade das ações de reparação de dano movidas pelo Estado (Mandado de Segurança 26.210/2008, de relatoria do ministro Ricardo Lewandowski) .
24.	Em relação ao segundo argumento, registro que o mero reconhecimento do débito não afasta a existência de dano ao erário, que é o pressuposto para a instauração de tomadas de contas especiais (art. 8º, da Lei 8.443/1992) . Até porque o apontado reconhecimento já perdura há vários anos sem que tenha sido sanada a dívida, demonstrando a necessidade de ações desta Corte de Contas nesse sentido.
25.	Quanto à conduta do responsável, registro que ele, na condição de diretor executivo do instituto expressamente determinou a realização do pagamento antecipado, consoante a Carta 91/2001 da Fiocruz dirigida à instituição financeira responsável pela transferência dos recursos (peça 1, p. 191) :
"Baseado na Circular BACEN n. 2.730 de 13.12.1996, solicitamos que seja feito o pagamento antecipado de importação ...."
26.	Ou seja, o responsável tinha ciência de que estava realizando o ato impugnado, não servindo de escusas eventuais omissões dos departamentos de auditoria e jurídico da entidade ou a existência de ordens superiores e solicitação do diretor comercial. Até porque não se vislumbrou nos autos suporte probatório para essas alegações. 
27.	Verifica-se que foi afrontada diretamente a legislação e a remansosa jurisprudência deste Tribunal, as quais exigem a oferta de garantias por parte do contratado nas hipóteses da ocorrência de pagamentos antecipados, com o intuito de evitar que eventual inadimplemento contratual resulte em prejuízos aos cofres públicos, como ocorrido no presente caso. Nesse sentido, cito os seguintes precedentes jurisprudenciais do TCU:
"O pagamento antecipado em contrato administrativo é procedimento excepcional que somente deve ser admitido quando presentes as devidas justificativas e observadas certas condições, como a prestação de garantia e a concessão de desconto pelo contratado." (Acórdão 817/2018-TCU-Plenário) 
"A antecipação de pagamento somente deve ser admitida em situações excepcionais em que ficar devidamente demonstrado o interesse público e houver previsão editalícia, sendo necessário exigir do contratado as devidas garantias que assegurem o pleno cumprimento do objeto, a fim de evitar expor a Administração a riscos decorrentes de eventual inexecução contratual." (Acórdão 554/2017-TCU-Plenário) .
"São requisitos para a realização de pagamentos antecipados: i) previsão no ato convocatório; ii) existência, no processo licitatório, de estudo fundamentado comprovando a real necessidade e economicidade da medida; e iii) estabelecimento de garantias específicas e suficientes que resguardem a Administração dos riscos inerentes à operação". (Acórdão 4143/2016-TCU-Primeira Câmara) 
"É vedado o pagamento sem a prévia liquidação da despesa, salvo para situações excepcionais devidamente justificadas e com as garantias indispensáveis (artigos 62 e 63, § 2º, inciso III, da Lei 4.320/1964; artigos 38 e 43 do Decreto 93.872/1986."  (Acórdão 158/2015-TCU-Plenário) .
28.	Outrossim, o pagamento antecipado violou as regras do edital e da minuta de contrato, os quais estabeleciam a realização do pagamento em até trinta dias depois do recebimento do produto (peça 137, p. 196 e 264) 
29.	Assim, por não ter sido apresentada qualquer justificativa para a realização do pagamento antecipado sem as devidas cautelas, entendo que a conduta impugnada pode ser considerada um erro grosseiro, nos termos do art. 28 da Lei de Introdução às Normas do Direito Brasileiro.
V
30.	O sr. Marcos José Mandelli, então Diretor de Negócios da Farmanguinhos, argumenta, em síntese, que não participou das tratativas com a empresa contratada e tampouco concordou com a realização do pagamento antecipado.
31.	Para confirmar essa alegação, o responsável destaca o termo de declaração efetuado pela sra. Barbara Luzia Leal do Carmo (então responsável pelas compras internacionais da Fiocruz - peça 26, p. 100) no bojo de inquérito conduzido pela Superintendência da Polícia Federal. Nesse depoimento, é afirmado que o sr. Mandelli recusou-se a assinar a carta dirigida à instituição financeira para a realização da operação. 
32.	Dos termos desse depoimento, entretanto, verifico que o responsável não só sabia da realização do pagamento antecipado como também anuiu com sua realização, inclusive determinando à sra. Barbara que providenciasse os documentos para tanto (peça 62, p. 9-10) :
"QUE a declarante ao ser chamada na reunião que ocorria entre MANDELLI, ROOSEVELT e NARESH [representante da Hetero International] os mesmos não deram satisfação a declarante sobre os motivos que ensejariam o pagamento antecipado ao aditivo de 2 mil quilos de indinavir a empresa HETERO INTERNACIONAL; ...
QUE ainda na reunião o Diretor MARCOS MANDELLI disse a declarante que NARESH lhe entregaria a proforma bem cedo, determinando que a declarante providencia[sse] o pagamento antecipado da mercadoria ainda no dia seguinte;
QUE a declarante preparou os documentos, incluindo a carta de câmbio para o Banco do Brasil, levando o documento ao Sr. MARCOS MANDELLI, que se recusou a assinar a carta, determinando a declarante que levasse a carta para o Diretor ROOSEVELT. para que [o] mesmo assinasse; 
QUE ROOSEVELT também disse a declarante que não assinaria o documento, tendo a declarante lembrado que os mesmos haviam lhe determinado o pagamento antecipado;
QUE ROOSEVELT após algumas reclamações assinou a carta;" (Grifos acrescidos) . 
33.	Nesse contexto, o fato de o sr. Marcos José Mandelli não ter assinado a carta dirigida ao banco para concretizar a transação mais parece uma preocupação de se preservar do que uma manifestação acerca da discordância da realização da transação. Isso porque, dos diversos trechos do depoimento, resta claro que o responsável contribuiu com sua conduta para que o ilícito ocorresse, sendo que seu comportamento indica que detinha conhecimento da irregularidade do procedimento, pois, aparentemente, não haveria outro motivo para que desejasse ocultar sua participação em evento para o qual concorreu efetivamente.
34.	A participação do responsável também fica evidente quando se verifica que ele, a cargo do sistema de compras e venda da entidade, encaminhou o processo à diretoria financeira para que providenciasse o pagamento antecipado (peças 1, p. 194, e 137, p. 192) .
35.	Em sendo assim, por ter contribuído de forma relevante para a prática do ato questionado, entendo que a conduta do responsável também caracteriza erro grosseiro, nos termos do art. 28 da Lei de Introdução às Normas do Direito Brasileiro.
VI
36.	Dessa forma, confirmado o nexo de causalidade entre as condutas ilícitas dos responsáveis e o dano apurado nestes autos e em face da ausência de elementos capazes de permitir a conclusão pela boa-fé, alinho-me ao encaminhamento sugerido pela unidade técnica e endossado pelo Parquet especializado, no sentido de julgar irregulares as presentes contas com a condenação pelo total do débito apurado.
37.	Não cabe a aplicação de sanções em razão da ocorrência da prescrição da pretensão punitiva (o dano ocorreu em 13/9/2001 e a citação foi autorizada em 30/6/2015 (peça 41) , depois, portanto, do prazo de dez anos estabelecido pelo Acórdão 1441/2016-TCU-Plenário) .
VII
38.	Diante do exposto, acolho na essência os pareceres precedentes, cujos fundamentos incorporo como razões de decidir, e voto por que o Tribunal adote o Acórdão que ora submeto à deliberação deste Colegiado. 
	
É o relatório.
TCU, Sala das Sessões Ministro Luciano Brandão Alves de Souza, em 6 de fevereiro de 2019.
BENJAMIN ZYMLER 
Relator